ACORDAO-COMPLETO-2343333

ACÓRDÃO 585/2019 ATA 8/2019 - PLENÁRIO

VISTA, relatada e discutida esta representação, oferecida pela Secretaria de Fiscalização de Infraestrutura Hídrica, de Comunicações e de Mineração - SeinfraCom acerca de possíveis irregularidades na criação de joint venture entre a Empresa Brasileira de Correios e Telégrafos - ECT e a Azul Linhas Aéreas Brasileiras S.A.;
ACORDAM os ministros do Tribunal de Contas da União, reunidos em sessão do Plenário, ante as razões expostas pela relatora e com fundamento no 116, § 1º do Regimento Interno do TCU, em:
9.1. converter o julgamento em diligência para que sejam analisadas pela unidade instrutiva, entre outros elementos necessários à manifestação sobre o mérito deste feito:
9.1.1. as peças juntadas aos autos após o pedido de vista apresentado pelo ministro Bruno Dantas na sessão de 13 de fevereiro de 2019;
9.1.2. a regularidade constitucional e legal do procedimento de seleção e dos critérios utilizados pela ECT para a escolha da empresa parceira na joint venture em exame, que resultou na indicação da Azul Linhas Aéreas Brasileiras S.A., considerando especialmente os princípios públicos que regem a matéria, tais como os da igualdade, isonomia, publicidade, economicidade, ampla competição, busca da melhor oportunidade de negócio, confrontando com os critérios que foram utilizados pela consultoria contratada para tal finalidade;
9.1.3. as características particulares do parceiro escolhido - Azul Linhas Aéreas Brasileiras -, em comparação com as características dos demais parceiros potenciais, assim como a alegada inviabilidade de procedimento competitivo, a exemplo do chamamento público, previamente à seleção da empresa parceira, em face das disposições preconizadas no artigo 28, §3º, inciso II, da Lei nº 13.303/2016, devendo a unidade técnica apresentar as devidas justificativas, respaldadas em estudos técnicos e de logística, que demonstrem o acerto ou o desacerto da dispensa de licitação para o presente caso.

Representação acerca de possíveis irregularidades na criação de empresa privada de logística para transporte aéreo de cargas. Análise de mérito da representação e exame de agravo.

Trata-se de representação formulada pela Secretaria de Fiscalização de Infraestrutura Hídrica, de Comunicações e de Mineração (SeinfraCOM) , do Tribunal de Contas da União (TCU) , diante de possíveis irregularidades na criação de empresa privada de logística para transporte aéreo de cargas, pela Empresa Brasileira de Correios e Telégrafos (ECT) , em parceria com a Azul Linhas Aéreas Brasileiras S.A. (Azul) .
	Sobre o tema, chamo a atenção para o teor do art. 28 da Lei nº 13.303/2016, em especial o seu §3º, inciso II, por terem sido invocados como fundamento para a escolha da empresa Azul Linhas Aéreas Brasileiras S.A. (Azul) , sem prévia licitação (com grifos meus) :
		Art. 28.  Os contratos com terceiros destinados à prestação de serviços às empresas públicas e às sociedades de economia mista, inclusive de engenharia e de publicidade, à aquisição e à locação de bens, à alienação de bens e ativos integrantes do respectivo patrimônio ou à execução de obras a serem integradas a esse patrimônio, bem como à implementação de ônus real sobre tais bens, serão precedidos de licitação nos termos desta Lei, ressalvadas as hipóteses previstas nos arts. 29 e 30. 
		§ 1o  Aplicam-se às licitações das empresas públicas e das sociedades de economia mista as disposições constantes dos arts. 42 a 49 da Lei Complementar no 123, de 14 de dezembro de 2006. 
		§ 2o  O convênio ou contrato de patrocínio celebrado com pessoas físicas ou jurídicas de que trata o § 3o do art. 27 observará, no que couber, as normas de licitação e contratos desta Lei. 
		§ 3o  São as empresas públicas e as sociedades de economia mista dispensadas da observância dos dispositivos deste Capítulo nas seguintes situações: 
		I - comercialização, prestação ou execução, de forma direta, pelas empresas mencionadas no caput, de produtos, serviços ou obras especificamente relacionados com seus respectivos objetos sociais; 
		II - nos casos em que a escolha do parceiro esteja associada a suas características particulares, vinculada a oportunidades de negócio definidas e específicas, justificada a inviabilidade de procedimento competitivo. 
		§ 4o Consideram-se oportunidades de negócio a que se refere o inciso II do § 3o a formação e a extinção de parcerias e outras formas associativas, societárias ou contratuais, a aquisição e a alienação de participação em sociedades e outras formas associativas, societárias ou contratuais e as operações realizadas no âmbito do mercado de capitais, respeitada a regulação pelo respectivo órgão competente. 
	Consoante se observa do dispositivo acima transcrito, a regra é a licitação, nos termos expressos do caput do art. 28 da Lei nº 13.303/2016. O §3º do citado artigo 28, no entanto, prevê exceções que autorizam a dispensa da licitação. 
	Conforme disposto no inciso II do aludido parágrafo, é preciso que a inviabilidade da licitação esteja devidamente justificada, assim como é necessário que as características particulares do parceiro escolhido sejam fatores de distinção de tal monta que justifique o tratamento diferenciado que a empresa pública ou a sociedade de economia mista lhe dirigirá, ao não lhe exigir a participação em procedimento competitivo.
	Ou seja, o dispositivo legal acima referido não confere às empresas estatais uma autorização incondicionada de dispensa de licitação sempre que pretender realizar parcerias ou outras formas associativas, societárias ou contratuais. Ao contrário, também nessas hipóteses a regra é a licitação que somente será dispensada quando, cumulativamente, estiver devidamente justificada a inviabilidade de procedimento competitivo e as características particulares do parceiro escolhido sejam suficientemente diferenciadas das características dos demais parceiros potenciais para a realização do negócio.
	Por esses fundamentos, não obstante concorde, no essencial, com a relatora, entendo importante o aprofundamento das análises relativamente às características particulares do parceiro escolhido, no caso a Azul, em comparação com as características dos demais parceiros potenciais, e também no que concerne à alegada inviabilidade de procedimento competitivo, a exemplo do chamamento público, previamente à seleção da empresa parceira, em face das disposições preconizadas no artigo 28, §3º, inciso II, da Lei nº 13.303/2016, devendo a unidade técnica apresentar as devidas justificativas, respaldadas em estudos técnicos e de logística, que demonstrem o acerto ou o desacerto da dispensa de licitação para o presente caso.
	Desse modo, proponho que seja acrescentado o subitem 9.1.3 ao acórdão a ser prolatado, com a seguinte redação:
		9.1.3. as características particulares do parceiro escolhido, no caso a Azul, em comparação com as características dos demais parceiros potenciais, assim como a alegada inviabilidade de procedimento competitivo, a exemplo do chamamento público, previamente à seleção da empresa parceira, em face das disposições preconizadas no artigo 28, §3º, inciso II, da Lei nº 13.303/2016, devendo a unidade técnica apresentar as devidas justificativas, respaldadas em estudos técnicos e de logística, que demonstrem o acerto ou o desacerto da dispensa de licitação para o presente caso.
	O aprofundamento do tema "oportunidades de negócio" é um assunto novo na legislação e, a meu ver, a jurisprudência do TCU não deve se encaminhar sem que a participação de parceiros seja a mais ampla possível, e o chamamento público é um caminho que contribui para a ampla competição. Daí a razão pela qual entendo importante, neste processo, o aprofundamento das análises, a fim de que a decisão desta Corte sobre a dispensa de licitação defendida pelos Correios seja tomada com base em robustos elementos de convicção.
	Portanto, submeto à ilustre relatora a presente proposta, adiantando, desde logo, que, no essencial, acompanho o voto de Sua Excelência.
TCU, Sala das Sessões Ministro Luciano Brandão Alves de Souza, em 20 de março de 2019.
RAIMUNDO CARREIRO
Ministro

Empresa Brasileira de Correios e Telégrafos.

3. Interessados/Agravantes/Amicus Curiae:
3.1. Interessada: Azul Linhas Aéreas Brasileiras S.A. (CNPJ 09.296.295/0001-60). 
3.2. Agravante: Sideral Linhas Aéreas (CNPJ 10.919.908/0001-57).
3.3. Amicus Curiae: Gol Linhas Aéreas S.A. (CNPJ 07.575.651/0001-59)	.

13.1. Ministros presentes: José Mucio Monteiro (Presidente), Walton Alencar Rodrigues, Raimundo Carreiro, Ana Arraes (Relatora) e Bruno Dantas (Revisor).
13.2. Ministro-Substituto convocado: Augusto Sherman Cavalcanti.
13.3. Ministros-Substitutos presentes: Marcos Bemquerer Costa, André Luís de Carvalho e Weder de Oliveira.

ACORDAO-COMPLETO-2374807

Acórdão 2446/2019 - Plenário

ANA ARRAES

ministra Ana Arraes.

Adoto como parte inicial do relatório versão reduzida da instrução elaborada pela Secretaria de Fiscalização de Infraestrutura Hídrica, de Comunicações e de Mineração - SeinfraCom, que contou com a anuência dos dirigentes da unidade (peças 64-66) , da qual suprimi os trechos que abordam informações contidas nas peças sigilosas deste processo:
"INTRODUÇÃO
	Cuidam os autos de representação formulada pela Secretaria de Fiscalização de Infraestrutura Hídrica, de Comunicações e de Mineração (SeinfraCOM) , do Tribunal de Contas da União (TCU) , diante de possíveis irregularidades na criação de empresa privada de logística para transporte aéreo de cargas, pela Empresa Brasileira de Correios e Telégrafos (ECT) , em parceria com a Azul Linhas Aéreas Brasileiras S.A. (Azul) .
2.	A empresa a ser criada estaria sob o controle acionário da Azul e teria como uma das incumbências o transporte aéreo de cargas postais da estatal.
HISTÓRICO 
3.	A ECT e a Azul Linhas Aéreas iniciaram um processo de formação de uma Joint Venture, com fundamento no art. 28, § 3º, inciso II, da Lei 13.303/2016, com o objetivo de que essa nova empresa seja responsável, entre outras atribuições, pela operacionalização de todo o transporte aéreo de carga postal dos Correios, a chamada Rede Postal Noturna (RPN) .
4.	As chamadas Joint Ventures são modelos estratégicos de parceria empresarial, as quais consistem, de modo geral, 'na conjugação de esforços em prol da realização de um objeto econômico comum', nas palavras do jurista Alexandre Santos de Aragão  (Empresas estatais: o regime jurídico das empresas públicas e sociedades de economia mista. ed. 1. Rio de Janeiro: Forense, 2017, p. 432-433) .
5.	Diante da ausência de procedimento licitatório e da materialidade dos atuais contratos da RPN, a unidade técnica representou ao Tribunal, conforme instrução inicial à peça 12, a qual foi conhecida pela Ministra Relatora em despacho de 17/1/2018 (peça 14) , autorizando, da mesma sorte, a realização de diligência à ECT (peça 15) , respondida tempestivamente pela empresa (peça 24) . Após a análise das respostas apresentadas, foram realizadas novas reuniões e diligência (peça 29) para o saneamento do processo, respondidas tempestivamente (peça 41, 42 e 45) .
VISÃO GERAL  
6.	O encaminhamento de objetos postais pelo modal aéreo, objeto da parceria, surgiu como necessidade da empresa de cumprir prazos de entregas expressas, como nos casos dos serviços conhecidos como 'Sedex', que podem oferecer entregas até no mesmo dia da postagem. 
7.	Assim, ainda na década de 70, foi criada a rede postal noturna (RPN) que, atualmente, possui onze linhas aéreas, alcançando dezoito cidades, operadas por três companhias cargueiras contratadas por meio de procedimento licitatório. No ano de 2017, foram transportadas, aproximadamente, 65 mil toneladas de cargas postais.
8.	O quadro a seguir faz um resumo das atuais linhas da RPN e a participação de cada empresa em relação aos valores despendidos pela ECT:
Tabela 1 - Linhas da Rede Postal Noturna
	Empresa
	Linha
	Rota
	Valor Anual
	Participação

	Sideral Linhas Aéreas LTDA
	6607-1
	Belém/Brasília/Rio de Janeiro/Guarulhos
	R$     440.693.608,08
	82%

		6507-1
	São Luís/Teresina/Belo Horizonte/Guarulhos/Rio de Janeiro/Salvador
		
		6907-1
	Manaus/Brasília/Guarulhos
		
		4007-1
	Salvador/Belo Horizonte/Guarulhos
		
		5007-1
	Recife/Guarulhos
		
		6007-1
	Fortaleza/Salvador/Guarulhos/Belo Horizonte
		
		7907-1
	Campo Grande/Goiânia/Guarulhos
		
	Total Linhas Aéreas S.A
	9007-1
	Porto Alegre/Guarulhos
	R$       90.887.837,04
	17%

		8807-1
	Florianópolis/Curitiba/Guarulhos
		
		2907-1
	Vitória/Guarulhos/Rio de Janeiro
		
	Piquiatuba Taxi Aéreo LTDA
	6866-1
	Macapá/Belém
	R$         3.323.799,60
	1%

	Total
			R$     534.905.244,72
	100%

Fonte: elaboração própria, com base nos contratos assinados (Peça 45, mídia anexa) . 
9.	Segundo dados de 2013, citados no relatório do Acórdão 1220/2015-TCU-Plenário, da relatoria do Ministro José Múcio Monteiro, entre as modalidades de transporte dos Correios, a RPN é responsável pelo transporte de 7% dos objetos postais, representando, no entanto, 45,5% do dispêndio anual para realização do transporte de cargas da empresa, girando em torno de mais de R$ 500 milhões.
10.	De acordo com os Correios (peça 24, p. 5) , o modelo de contratação atual da RPN não é o mais adequado economicamente, haja vista que a licitação da RPN exige uma contratação exclusiva de empresas que operam aviões cargueiros com contratos take or pay, ou seja, paga-se pela capacidade contratada, independentemente de a carga transportada ser menor que a disposta no contrato. 
11.	Assim, segundo a estatal (peça 24) , foram estudadas diferentes alternativas para a substituição do atual modelo de contratação da RPN. Cita-se, entre elas, a criação de uma subsidiária da ECT com foco em operar transportes aéreos utilizando aeronaves cargueiras. (...) 
12.	Complementar à citada vantagem econômica, os Correios listaram como outros obstáculos do modelo: o tempo necessário de implementação, de cerca de dois anos, devido à necessidade de obtenção de licenças da Anac e dificuldades para desenvolver e implantar competências atualmente não existentes na empresa;  a criação de uma nova empresa estatal com as obrigações impostas a esse tipo entidade, como a necessidade de realização de concurso público para compor os quadros técnicos e, por fim, a demanda de uma despesa operacional (Opex) maior que a da Join Venture, em um  momento em que a ECT apresenta resultado negativo.
13.	Ressalta-se que a empresa também avaliou a alternativa de contratação apenas das barrigas dos aviões por meio de licitações com empresas aéreas que fazem voos comerciais, porém as empresas ofertaram preços mais altos que o modelo licitatório somente operado com cargueiros. Segundo a ECT, 'Esta distorção se deve ao fato de que não é fácil prever a demanda diária de carga nos voos dada (i) volatilidade da demanda e (ii) volatilidade da ocupação da barriga com bagagem de passageiros. Cabe ressaltar que a bagagem do passageiro tem prioridade de embarque sobre a carga' (peça 24, p.5) .
14.	Desse modo, a empresa concluiu que o modelo de substituição da RPN mais vantajoso economicamente seria a criação de uma Joint Venture que agregasse o transporte de cargas em barrigas de aeronaves em voos comerciais, fato que reduziria os custos da carga postal transportada, tendo em vista que:
Tipicamente, os porões dos voos comerciais têm load factor baixo, isto é, há capacidade ociosa, sobrando bastante espaço para transportar cargas. Os custos operacionais da aeronave são diluídos pelo transporte de passageiros, possibilitando que os custos do transporte de cargas caiam significativamente. Além disso, o modelo de Join Venture possibilita a captura de dividendos de novos negócios que poderão ser ofertados futuramente pela sociedade (peça 24, p. 5) .
15.	Nessa perspectiva, a ECT contratou uma empresa de consultoria para avaliar as companhias aéreas que atendessem ao objetivo de 'prestar serviços aos Correios e a outras empresas do mercado público e privado, de forma sustentável, competitiva e com alto grau de eficiência operacional' (peça 24, p. 7) .
16.	A consultoria trabalhou com a metodologia de escolha da empresa alvo por meio da aplicação de dois tipos de critérios, segmentados em duas etapas: i) etapa 1 - critérios exclusores e ii) etapa 2 - critérios de priorização, definidos a partir da premissa da escolha do parceiro que remontam na redução de custos e na flexibilidade de operações (peça 24, p. 8) . Os critérios exclusores levaram em consideração a disponibilidade de porão 'barriga' das aeronaves; capilaridade da cia. aérea, conforme a existência de rotas que atinjam o maior número de localidades (capilaridade nacional) e a capacidade de pagamento de dívidas. Os filtros de priorização consideraram fatores de atratividade e exequibilidade. 
17.	Após a aplicação dos mencionados filtros, a empresa aérea Azul foi definida como a empresa alvo. Essa decisão se materializou em 20/12/2017, com a assinatura de um memorando de entendimentos (peça 24, mídia anexa, arquivo 'a-memorando de Entendimento.pdf') entre as companhias, de caráter não vinculante, estabelecendo os princípios acordados entre as partes, o cronograma de implementação e os bens a serem aportados pelas empresas.    
18.	Segundo o memorando de entendimentos (peça 24, mídia anexa, arquivo 'a-memorando de Entendimento.pdf', p. 4) , o objetivo seria unir esforços para firmar uma parceria comercial, incluindo a eventual constituição de uma sociedade no Brasil, para prestação de serviços de transporte de cargas e malas postais por via aérea e terrestre, racionalizando custos e ampliando sinergias entre suas respectivas especialidades comerciais ('sociedade') .    
ESCOPO, METODOLOGIA E LIMITAÇÕES DA ANÁLISE 
19.	A presente instrução tem por finalidade a avaliação da legalidade da parceria nos moldes pactuados, de modo a se verificar a subsunção do caso ao art. 28, § 3º, inciso II, da Lei 13.303/2016.
20.	Com esse intuito, serão feitas breves considerações a respeito da Lei 13.303/2016 e de seu art. 28, seguida de uma avaliação do estudo que culminou na escolha da empresa Azul, de modo a se verificar as características particulares do parceiro escolhido.
21.	Em um segundo momento, após a descrição da metodologia utilizada no estudo econômico-financeiro, será feita uma análise da vantajosidade, em tese, do negócio, com o objetivo, em especial, de se identificar os potenciais benefícios para a estatal.
22.	Por fim, se avaliará as justificativas para a inviabilidade da realização de procedimento competitivo, bem como a possibilidade jurídica da contratação direta da Joint Venture pela ECT.
23.	Registre-se que a presente instrução não abarca na totalidade o escopo da representação, tendo em vista a necessidade de análise das cláusulas do contrato a ser celebrado, distribuição de riscos, preços a serem estabelecidos para prestação dos serviços para os parceiros, bem como da valoração dos ativos a serem contabilizados de ambas as empresas na joint venture, o que será possível apenas após aprovação da parceria e documentos correlatos pelo Conselho de Administração dos Correios.
24.	Ressalta-se, desde já, que a temática em discussão é nova, ainda com poucas posições doutrinárias ou jurisprudenciais a respeito, o que a torna propensa a controvérsias e sujeita a evoluções.
25.	Antes de se adentrar, contudo, no tema central dessa instrução, ou seja, a exceção possibilitada pelo art. 28 da Lei 13.303/2016 de não utilização de procedimento licitatório, faz-se necessário perquirir a presença dos fundamentos constitucionais e legais que permitem à ECT a utilização da Lei das Estatais para a celebração dessa parceria.
EXAME TÉCNICO
I. Fundamentos constitucionais e legais para a realização da parceria
26.	Entende-se como pressuposto fundamental da parceria aventada identificar se a ECT está atuando de maneira a prover ou a explorar atividade econômica relativa ao seu objeto social, sujeitandose, dessa forma, ao regime de direito privado, sem o qual não estariam presentes as condições mínimas para evocar-se a utilização do fundamento legal previsto na Lei 13.303/2016, de maneira a obter-se a autorização para a não observância de procedimento licitatório.
27.	O próprio Decreto-Lei 509, de 20/3/1969, que transformou o Departamento dos Correios e Telégrafos em empresa pública, estabeleceu, em seu art. 1º, §3º, inciso II, que as participações acionárias em sociedades empresariais apenas seriam cabíveis para atividades previstas em seu objeto social:
Art. 1º - O Departamento dos Correios e Telégrafos (DCT) fica transformado em empresa pública, vinculada ao Ministério das Comunicações, com a denominação de Empresa Brasileira de Correios e Telégrafos (ECT; nos termos do artigo 5º, item II, do Decreto lei nº .200 (*) , de 25 de fevereiro de 1967.  (Vide Decreto-Lei nº 200, de 25.2.1967) 
 (...) 
§ 3º Para a execução de atividades compreendidas em seu objeto, a ECT poderá:  (Incluído pela Lei nº 12.490, de 2011) 
I - constituir subsidiárias; e  (Incluído pela Lei nº 12.490, de 2011) 
II - adquirir o controle ou participação acionária em sociedades empresárias já estabelecidas.  (Incluído pela Lei nº 12.490, de 2011) 
28.	Dessa maneira, a questão a ser respondida é se, ao formar uma nova sociedade com empresa privada, a ECT estaria atuando no âmbito de seu objeto social, em meio concorrencial e explorando atividade econômica, sujeitando-se, portanto ao regime de direito privado, nos termos do art. 173 da Constituição Federal.
29.	O propósito subjacente desse artigo da Constituição está centrado no fato de que a empresa estatal, exploradora de atividade econômica, ao realizar procedimento negocial afeto a sua atividade fim, deverá se valer de meios que lhe permitam competir em condições de igualdade com as demais empresas privadas do setor econômico em que a empresa estatal atua. Assim, ao estabelecer uma negociação comercial, diretamente relacionada com as atividades que compõem o objeto social da empresa, buscar-se-á uma solução de contratação que seja mais próxima à de uma empresa privada.
30.	Para responder esses questionamentos, esclarecedor transcrever o art. 2º do DecretoLei 509/1969, com redação dada pela Lei 12.490/2011, conforme segue:
Art. 2º - À ECT compete:
I - executar e controlar, em regime de monopólio, os serviços postais em todo o território nacional;
II - exercer nas condições estabelecidas nos artigos 15 e 16, as atividades ali definidas.
III - explorar os seguintes serviços postais:  (Incluído pela Lei nº 12.490, de 2011) 
a) logística integrada;  (Incluída pela Lei nº 12.490, de 2011) 
b) financeiros; e  (Incluída pela Lei nº 12.490, de 2011) 
c) eletrônicos.   (Incluída pela Lei nº 12.490, de 2011) 
Parágrafo único.  A ECT poderá, obedecida a regulamentação do Ministério das Comunicações, firmar parcerias comerciais que agreguem valor à sua marca e proporcionem maior eficiência de sua infraestrutura, especialmente de sua rede de atendimento.  (Incluído pela Lei nº 12.490, de 2011)  (grifo nosso) 
31.	Conforme pode ser observado, o art. 2º do Decreto-Lei 509/1969, ao ampliar as atribuições da ECT, autoriza a celebração da parceria nos moldes previstos, haja vista que a nova sociedade estará voltada à solução de logística integrada, conforme cláusula primeira do memorando de entendimentos assinado (peça 24, mídia anexa, arquivo 'a-memorando de Entendimento.pdf', p. 4) , bem como possui potencial de agregar valor à marca dos Correios e proporcionar maior eficiência de sua infraestrutura.
32.	Portanto, conclui-se por superado esse primeiro pressuposto, pois ao estabelecer uma parceria comercial, na seara diretamente relacionada com as atividades que compõem o seu objeto social, atuando no âmbito de sua atividade fim, em meio concorrencial privado e explorando atividade econômica que lhe cabe, a ECT cumpre os requisitos constitucionais e legais impostos, nos termos dos artigos 173 da Constituição Federal e 1º e 2º do Decreto-Lei 509/1969. 
33.	Ainda nessa linha, importante mencionar que o citado art. 2º, parágrafo único, do DecretoLei 509/1969, ao autorizar a celebração de parcerias comerciais pela empresa, também atende o art. 2º, § 2º, da Lei 13.303/2016, que exige autorização legal para a participação em empresas privadas:
Art. 2º (...) 
§ 2º Depende de autorização legislativa a criação de subsidiárias de empresa pública e de sociedade de economia mista, assim como a participação de qualquer delas em empresa privada, cujo objeto social deve estar relacionado ao da investidora, nos termos do inciso XX do art. 37 da Constituição Federal. 
34.	Com relação à observância das instâncias internas decisórias da ECT, destaca-se que a aprovação da celebração da parceria em comento compete ao Conselho de Administração (CA) , a partir de proposta encaminhada pela Diretoria-Executiva, nos termos dos arts. 20 e 23 do Decreto 8.016/2013:
Art. 20.  Sem prejuízo das demais competências previstas em lei, ao Conselho de Administração compete:
 (...) 
III - aprovar:
 (...) 
u) celebração de parcerias comerciais que agreguem valor à marca da ECT e proporcionem maior eficiência de sua infraestrutura, especialmente de sua rede de atendimento, obedecida a regulamentação do Ministério das Comunicações; e
Art. 23.  Compete à Diretoria-Executiva:
 (...) 
III - propor ao Conselho de Administração:
 (...) 
s)  a celebração de parcerias comerciais que agreguem valor à marca da ECT e proporcionem maior eficiência de sua infraestrutura, especialmente de sua rede de atendimento, obedecida a regulamentação do Ministério das Comunicações;
35.	Nessa linha, a Diretoria Executiva da empresa, em sua 50ª Reunião Ordinária, de 20/12/2017, aprovou a assinatura do memorando de entendimentos entre os Correios, a CorreiosPar e a Azul, conforme ata à peça 24, mídia anexa, arquivo 'a-50ª Ata 2017.pdf', p 2.
36.	Foi dado conhecimento do fato ao CA da ECT, em sua 1ª reunião ordinária, ocorrida em 25/1/2018 (peça 45, mídia anexa, arquivos '1a ROCA 2018.pdf', p. 6, item 4.1.5) .
37.	Assim, pelos documentos encaminhados, percebe-se que a efetiva aprovação da parceria pelo CA/ECT ainda não ocorreu, estando os respectivos instrumentos societários em fase de minuta, conforme documentos à peça 45, mídia anexa.
38.	Tendo em vista a grande relevância dessa parceria para as operações de logística dos Correios no cumprimento de seu objeto social, a materialidade do negócio (...) e a perenidade da nova empresa, considera-se essencial avaliar os instrumentos que formalizarão o acordo em sua versão final, mas previamente a sua assinatura, diante da necessidade de se averiguar eventuais alterações em relação ao estudo apresentado e as necessárias salvaguardas contratuais estabelecidas pela empresa, de modo a se permitir uma atuação tempestiva e eficaz deste Tribunal na mitigação dos  riscos envolvidos.
39.	Cumpre ressaltar que, dado o ineditismo desse instrumento de parceria, viabilizado pela recente Lei das Estatais, ainda não há um rito específico para sua análise por este Tribunal. Nem mesmo a recém-publicada IN-TCU 81/2018, de junho de 2018, contemplou algum rito para processos desse gênero. 
40.	No entanto, em analogia ao rito estabelecido pela IN-TCU 81/2018 para os processos de desestatização, entende-se que, diante da complexidade, materialidade e relevância do caso em tela, é fundamental que a análise do TCU se dê sobre os documentos finais e que haja um prazo para a manifestação do Tribunal antes da formalização da parceria. Isso porque, a assinatura do contrato entre a Azul e os Correios com o início da operacionalização da parceria, pode dificultar eventuais necessidades de ajustes em cláusulas relevantes, à exemplo de cláusulas relacionadas a distribuição de riscos e repartição econômica. Tal fato toma especial importância quando se verifica os valores financeiros envolvidos na parceria, que ao longo de pelo menos dez anos, alcançará montantes de vários bilhões de reais.  
41.	Destarte, de modo a se permitir a avaliação desses instrumentos, no caso concreto, entende-se mister determinar à ECT que encaminhe a este Tribunal, em até dois dias úteis após aprovação pelo Conselho de Administração da estatal e, no mínimo, 45 dias antes da sua assinatura, os atos que formalizarão a parceria com a Azul Linhas Aéreas, em especial a última versão do acordo de acionistas, do acordo de investimentos, dos respectivos contratos entre as partes e do estudo econômico-financeiro.
II. Lei das Estatais: novo contexto e a exceção prevista no art. 28, §3º, inciso II
42.	A formação da Joint Venture entre os Correios e a Azul Linhas Aéreas, voltada à solução de logística integrada e tendo como objetivo prestar serviços de transporte de carga e malas postais, fundamenta-se juridicamente, conforme alega a ECT, na exceção prevista no §3º, inciso II, do art. 28 da Lei das Estatais.
43.	O citado art. 28, apesar de fixar o procedimento licitatório como regra geral a ser seguida pelas estatais, nos moldes da legislação anterior, elenca, em seu § 3º, possibilidades nas quais estar-se-ia dispensada a submissão ao regramento sobre licitação, previsto no Capítulo I do Título II da Lei 13.303/2016:
Art. 28. Os contratos com terceiros destinados à prestação de serviços às empresas públicas e às sociedades de economia mista, inclusive de engenharia e de publicidade, à aquisição e à locação de bens, à alienação de bens e ativos integrantes do respectivo patrimônio ou à execução de obras a serem integradas a esse patrimônio, bem como à implementação de ônus real sobre tais bens, serão precedidos de licitação nos termos desta Lei, ressalvadas as hipóteses previstas nos arts. 29 e 30. 
 (...) 
§ 3o São as empresas públicas e as sociedades de economia mista dispensadas da observância dos dispositivos deste Capítulo nas seguintes situações: 
I - comercialização, prestação ou execução, de forma direta, pelas empresas mencionadas no caput, de produtos, serviços ou obras especificamente relacionados com seus respectivos objetos sociais; 
II - nos casos em que a escolha do parceiro esteja associada a suas características particulares, vinculada a oportunidades de negócio definidas e específicas, justificada a inviabilidade de procedimento competitivo. 
§ 4o Consideram-se oportunidades de negócio a que se refere o inciso II do § 3o a formação e a extinção de parcerias e outras formas associativas, societárias ou contratuais, a aquisição e a alienação de participação em sociedades e outras formas associativas, societárias ou contratuais e as operações realizadas no âmbito do mercado de capitais, respeitada a regulação pelo respectivo órgão competente. 
44.	Desse modo, para se avaliar a legalidade dos procedimentos adotados pela empresa, é necessário compreender os requisitos estabelecidos no citado artigo, assim como o novo contexto normativo o qual se insere o caso em tela. 
45.	A Lei 13.303/2016, que ficou conhecida como Lei das Estatais, ao dispor sobre o estatuto jurídico das empresas públicas e sociedades de economia mista, inaugura um novo regime de licitações e contratos aplicável a essas empresas, em observância a comando constitucional insculpido do art. 173, § 1º, da Carta de 88:
Art. 173. Ressalvados os casos previstos nesta Constituição, a exploração direta de atividade econômica pelo Estado só será permitida quando necessária aos imperativos da segurança nacional ou a relevante interesse coletivo, conforme definidos em lei.
§ 1º A lei estabelecerá o estatuto jurídico da empresa pública, da sociedade de economia mista e de suas subsidiárias que explorem atividade econômica de produção ou comercialização de bens ou de prestação de serviços, dispondo sobre: 
 (...) 
III - licitação e contratação de obras, serviços, compras e alienações, observados os princípios da administração pública; 
46.	Por conseguinte, com a publicação dessa lei em 1º/7/2016, as empresas estatais passaram a ter um ordenamento próprio, se afastando, em alguns pontos, do regramento tradicional previsto na Lei 8.666/1993, aplicável ainda à administração pública de modo geral.
47.	A Lei das Estatais, ao tratar das possibilidades de contratação sem um procedimento licitatório, apesar de manter, em grande medida, os modelos tradicionais previstos na Lei 8.666/1993, ou seja, a dispensa e a inexigibilidade (arts. 29 e 30, respectivamente) , inovou ao estabelecer as exceções previstas no art. 28, § 3º, o que, segundo parte da doutrina, diz respeito à introdução de uma nova categoria de contratação sem licitação, denominada por Marçal Justen Filho como 'inaplicabilidade de licitação' (JUSTEN FILHO, Marçal. Estatuto jurídico das empresas estatais: Lei 13.303/2016. ed. 1, São Paulo: Editora Revista dos Tribunais, 2016, p. 299) : 
A inaplicabilidade da licitação foi introduzida pelo art. 28, § 3.º, da Lei 13.303/2016, sendo dotada de características próprias e diferenciadas. As contratações praticadas pelas empresas estatais não são dotadas de características homogêneas. Algumas delas envolvem atributos muito peculiares, de modo que não se subordinam à determinação da obrigatoriedade da licitação.
48.	Assim, para se compreender o caso específico do art. 28, § 3º, inciso II, que fundamenta a parceria em questão, deve-se analisar os requisitos ali estabelecidos dentro de um novo contexto, sempre respeitando, obviamente, os princípios basilares da administração pública.
49.	Nesse sentido, é importante mencionar o entendimento do TCU sobre a atuação das empresas estatais, expresso no Acórdão 2033/2017-TCU-Plenário, de relatoria do Ministro Benjamin Zymler: 
d) é preciso deixar claro que a empresa estatal sempre deverá respeitar os princípios constitucionais e legais que regem a administração pública, tais como, legalidade, impessoalidade, publicidade, isonomia e interesse público;
e) assim, embora realizando atividade finalística própria de seu objeto social, natural de sua atividade econômica privada, a empresa estatal não detém uma discricionariedade irrestrita para escolher quem quiser, mesmo sendo dispensável a licitação. No caso de não haver motivos que justifiquem a escolha de um em detrimento de outrem, um processo competitivo isonômico, impessoal e transparente deve ser obrigatoriamente adotado, em observância aos princípios constitucionais; (grifo nosso) 
50.	Além disso, de acordo com a leitura do artigo 28, da Lei 13.303/2016, é possível depreender que o legislador, ao permitir a inaplicabilidade da licitação, exigiu a presença simultânea de três requisitos: a) que o parceiro escolhido possua características particulares determinantes para a sua escolha; b) que a parceria se mostre uma oportunidade de negócio definida e específica; e c) que esteja justificada a inviabilidade do procedimento competitivo. Entretanto, ressalta-se mais uma vez a imprescindibilidade, mesmo na presença desses requisitos, da observância dos princípios constitucionais.
51.	Assim, buscar-se-á, no caso concreto, a presença das citadas condições, analisadas a seguir isoladamente, de modo a se configurar a subsunção ao mencionado dispositivo legal.
III. Das características particulares do parceiro
52.	Para se aferir a presença de características particulares do parceiro selecionado, de modo a fundamentar a parceria com a empresa Azul Linhas Aéreas, fez-se uma análise do estudo apresentado pela ECT para esse fim sob os seguintes aspectos: a) a razoabilidade dos critérios de escolha utilizados; b) a fidedignidade dos dados apresentados; e c) a coerência da metodologia.
53.	Sobre o assunto, oportuno anotar a preleção de Marçal Justen Filho (JUSTEN FILHO, obra citada, 2016, p. 302) , que, ao abordar a escolha do parceiro e de suas características, observa que:
A obtenção de um resultado de sucesso, nas hipóteses de parcerias com terceiros, depende, nesses casos, da escolha de parceiro adequado. Isso envolve não apenas a titularidade de recursos econômicos, mas também a presença de outros requisitos, inclusive a expertise e o domínio das técnicas pertinentes ao objeto a ser executado em conjunto. Em muitos casos, o sucesso da associação pressupõe níveis comuns de experiência, práticas empresariais similares, situações de mercado específicas.
54.	Nessa linha, a ECT, ao buscar o compartilhamento da gestão do transporte aéreo de cargas postais com a iniciativa privada, deve pautar a sua escolha em parâmetros que indiquem a capacidade e a competência do parceiro em gerir com eficiência a nova empresa e que essas características se mostrem singulares e diferenciadoras em relação às outras companhias do setor, capazes de justificar a inviabilidade do procedimento licitatório.
55.	De modo a fundamentar a definição da empresa Azul, a ECT apresentou estudo, no qual teriam sido avaliadas, sob diversos critérios, todas as companhias aéreas relevantes em operação no Brasil, pautando-se, segundo a empresa, nas premissas de redução de custos e de flexibilidade da operação (peça 24) .
56.	A seguir será avaliado o estudo apresentado, detalhando e analisando, fundamentalmente, os critérios estabelecidos, os quais foram apresentados em dois grupos principais: filtros de exclusão (etapa 1) e filtros de priorização (etapa 2) .
III.1. Etapa 1 - Filtros de Exclusão
57.	Conforme anteriormente mencionado, o ponto fulcral do estudo em análise é a premissa de que um dos principais fatores para a redução de custos no transporte de carga seria a utilização do porão de aviões de passageiros, conhecido também como barriga das aeronaves, com preterimento, por consequência, do uso de aviões cargueiros, dada a possibilidade de diluição dos custos operacionais da aeronave com o transporte de passageiros. 
58.	Desse modo, do universo de (...) companhias inicialmente selecionadas, foram descartadas, como primeiro filtro de exclusão, as (...) empresas dedicadas unicamente ao transporte de cargas. 
59.	Como segundo critério de eliminação, chamado de capilaridade, foram desconsideradas as empresas com atuação apenas regional. Segundo a estatal, isso traria maior flexibilidade à operação, redução de prazos e custos operacionais, com a melhor distribuição das cargas, minimizando ainda mais a necessidade de aeronaves cargueiro. (...) 
60.	Como último filtro, avaliou-se a capacidade de pagamento de dívidas das empresas (...) .
 (...) 
63.	A decisão de desconsiderar no estudo as empresas com atuação apenas regional e/ou de carga, na visão desta unidade técnica, vai ao encontro das premissas utilizadas no estudo de redução de custos e flexibilidade da operação.
64.	Entende-se sustentável o postulado de que a utilização de aeronaves dedicadas exclusivamente ao transporte de cargas postais se mostraria mais dispendiosa que o emprego da barriga de aviões de passageiro, nos quais o transporte da carga se caracterizaria como receita adicional de voos já previamente programados, diluindo-se, assim, os custos de toda operação.
 (...) 
67.	Da mesma sorte, em razão da capilaridade da atuação dos Correios em todo o país, mostra-se menos racional a celebração de uma parceria com empresas de atuação apenas regional, diante da possibilidade da formação de sociedade com companhias de abrangência nacional.
68.	Com relação ao filtro financeiro, com a utilização do modelo (...) , entende-se serem necessárias breves considerações.
 (...) 
73.	De todo modo, mesmo que discutível a exatidão e a aplicabilidade do modelo em questão, entende-se que os números apresentados são indicativos adequados da situação financeira das empresas analisadas, haja vista a amplitude dos índices utilizados.
III.2. Etapa 2 - Filtros de Priorização
74.	Superada a citada fase de exclusão, partiu-se para uma segunda etapa com o objetivo de identificar, dentre as (...) remanescentes, a empresa alvo a ser selecionada. Nessa fase foram definidos oito critérios distintos, que receberiam pontuação entre cinco e um, cada qual com um peso específico, divididos em dois grupos: fatores de atratividade e de exequibilidade. 
75.	A pontuação final do estudo foi resultado da média aritmética desses dois fatores.
III.2.1. Fatores de Atratividade
76.	Foram definidos seis critérios de atratividade, cada um com um peso de 10%, com exceção da 'disponibilidade de barriga', ao qual foi atribuído um peso de 50%.
III.2.1.1. Disponibilidade de barriga
77.	Com base na quantidade de voos domésticos diários, no tamanho médio das barrigas das aeronaves e do respectivo load factor, ou seja, da taxa de ocupação média de bagagens e de carga nos porões, calculou-se a demanda por carga postal que poderia ser absorvida por cada empresa, conforme tabela a seguir:
 (...) 
81.	Importante explicar, mais uma vez, que load factor da barriga significa o quanto do porão da aeronave, em média, é ocupado por bagagens de passageiros e cargas transportadas. Desse modo, a parte restante do porão estaria, em tese, disponível para a RPN.
 (...) 
87.	Um outro ponto a se destacar desse critério diz respeito ao peso a ele atribuído, o qual representa metade dos pontos possíveis de atratividade e 25% da pontuação total, ou seja, quando se considera também os pontos de exequibilidade. 
88.	Segundo a ECT, conforme afirmado em reunião com a equipe técnica deste Tribunal, a definição de todos os pesos foi estabelecida de acordo com a sua relevância para a parceria, mas teriam sido definidos segundo a experiência e a expertise da consultoria contratada para a elaboração do estudo. 
89.	Apesar dessa subjetividade, é de se reconhecer a pertinência desse parâmetro para o sucesso da Joint Venture. 
90.	A capacidade de cada empresa de transportar a carga postal da ECT em aviões de passageiro é determinante não só para a redução de custos do projeto, pois diminui a necessidade da utilização de aviões cargueiros, como para a própria viabilidade da parceria nos moldes planejados.
 (...) 
92.	Segundo simulações realizadas por esta equipe técnica, eventuais variações no peso estabelecido para este critério, ou seja, atribuindo-lhe peso maior ou menor que 50%, não alterariam o resultado final do estudo e a escolha da empresa Azul, mesmo que se entendesse pela exclusão desse critério da metodologia. Ademais, uma diminuição do peso aplicado provocaria, na verdade, um aumento da diferença para a segunda colocada, conforme pode ser visto no arquivo 'Metodologia de escolha - simulações com pesos' (peça 64, mídia anexa) .
III.2.1.2. Crescimento da receita
93.	O crescimento da receita das empresas aéreas nos últimos anos foi utilizado como um dos critérios de avaliação, pois, segundo o estudo, seria um importante indicativo de uma demanda maior de passageiros no futuro e, por consequência, da utilização de um maior número de aeronaves, expandindo-se, assim, a disponibilidade de barriga.
 (...) 
96.	A análise desse critério será feita adiante em conjunto com os demais indicadores financeiros a seguir descritos.
III.2.1.3. Retorno sobre o capital investido (Roic) 
97.	O Roic (do inglês Return Over Invested Capital) é um índice financeiro calculado pela divisão entre o lucro operacional da empresa e o capital total investido, definido como a soma do capital próprio e do capital de terceiros.
98.	Conforme alega o estudo, buscou-se com esse indicador avaliar a eficiência do custo de operação de cada empresa. Quanto maior o índice identificado, maior seria a probabilidade de a companhia empregar seu capital de maneira eficiente, indicando, da mesma sorte, uma maior propensão a trabalhar com custos otimizados.
 (...) 
III.2.1.4. Saúde financeira
102.	Para se avaliar a saúde financeira das empresas aéreas, de modo a se averiguar a solvência e a continuidade de suas operações, utilizaram-se indicadores para medir a capacidade de pagamento da dívida (dívida líquida/Ebitda) , assim como dos juros (Juros/Ebitda) .
103.	Ebitda é a sigla em inglês para earning before interest, taxes, depreciation and amortization, ou seja, é um indicador que busca apurar o lucro da empresa desconsiderando juros, impostos, depreciação e amortização.
 (...) 
106.	Passando à análise dos indicadores financeiros utilizados, também não é possível afastar a razoabilidade desses índices quando se busca avaliar uma empresa, principalmente a sua capacidade na gestão da futura Joint Venture.
107.	O crescimento da receita, o retorno sobre o capital investido (Roic) e a capacidade de pagamento de dívidas/juros são indicadores largamente utilizados no mercado, que, principalmente quando avaliados em conjunto, podem ser vistos como indicativos importantes do crescimento saudável da companhia, pois permitem visualizar a expansão da empresa, a eficiência com que o capital é empregado e a gestão das dívidas operacionais e financeiras.
108.	A respeito especificamente do retorno sobre o capital investido (Roic) e dos chamados indicadores de saúde financeira, destaca-se que os lucros operacionais e as dívidas das empresas foram ajustados de modo a se considerar nas demonstrações financeiras os leasings operacionais contratados por cada companhia.
109.	Também conhecido como arrendamento mercantil, o leasing é uma operação amplamente utilizada pelas companhias aéreas na qual o uso de um bem é concedido a terceiros (arrendatário) pelo seu proprietário (arrendador) por um período de tempo, conferindo àquele a opção de ao final do contrato adquiri-lo, devolvê-lo ou prorrogar a sua utilização.
110.	Essa operação é dividida em dois tipos: a) leasing financeiro, quando o arrendador transfere substancialmente todos os riscos e benefícios inerentes à propriedade ao arrendatário, tendo como uma das características a opção de compra do ativo ao fim do arrendamento; b) leasing operacional, quando não há a transferência substancial dos riscos e benefícios. Nesse tipo de transação, o bem é devolvido ao arrendador ao final do contrato, no caso de não prorrogação do arrendamento.
111.	A classificação descrita acima é importante, pois a legislação brasileira não exige a contabilização no balanço patrimonial da empresa arrendatária dos leasings operacionais, transitando apenas na demonstração do resultado do exercício (DRE) como despesa operacional, conforme consta do Pronunciamento Técnico CPC 06, do Comitê de Pronunciamentos Contábeis.
112.	No entanto, tais operações representam a maior parte dos arrendamentos de aeronaves no Brasil, com gastos anuais que podem ultrapassar um bilhão de reais e com compromissos não canceláveis que podem chegar a uma década. 
 (...) 
114.	Assim, diante da sua relevância operacional, da materialidade desses contratos e do seu compromisso de longo prazo, entende-se como apropriado o ajuste realizado no estudo de capitalizar as operações de leasing, de modo que esses reflitam também no ativo e no passivo da companhia, permitindo uma representação mais fidedigna de tais transações aos usuários das demonstrações contábeis.
115.	É de se ressaltar que, com a publicação do International Financial Reporting Standards (IFRS) 16, que passa a vigorar em 1º/1/2019, a contabilização dos arrendamentos operacionais deverá ser feita nos mesmos moldes dos leasings financeiros, com o registro do bem arrendado no balanço patrimonial das empresas. Tal fato corrobora a pertinência do citado ajuste.
III.2.1.5. Governança
116.	Com o objetivo de avaliar o nível de transparência da gestão das companhias, foram estabelecidos quatro critérios de governança: estrutura de capital social, percentual mínimo de ações em circulação (free float) , existência de comitê de auditoria interna e conselheiros independentes no conselho de administração.
 (...) 
118.	Entende-se, com relação a este critério, pela relevância das premissas estabelecidas para a parceria, mostrando-se, diante da proximidade das notas alcançadas pelas empresas, dispensáveis comentários adicionais a respeito.
III.2.1.6. Número de destinos
119.	Com base em informações disponibilizadas pela Agência Nacional de Aviação Civil (Anac) , o estudo coletou o número de destinos nacionais que seriam atendidos por cada empresa aérea. A justificativa para a utilização desse critério de capilaridade estaria na potencial penetração em mercados novos e no lançamento de produtos premium e expressos nessas localidades. 
120.	O grande destaque desse critério seria a empresa Azul, com uma presença doméstica consideravelmente superior às outras companhias:
 (...) 
122.	A respeito do tamanho da malha aérea das empresas brasileiras, resta evidente a diferença substancial da capilaridade da empresa Azul em relação aos demais concorrentes do setor. Essa diferença se dá não apenas em termos numéricos, como no seu alcance, tendo como destinos cidades interioranas apenas alcançadas por essa empresa.
123.	A partir de dados divulgados pela Anac (disponível em http://www.anac.gov.br/assuntos/dados-e-estatisticas/dados-estatisticos/dados-estatisticos, acesso em 16/4/2018) , combinados com informações divulgadas pelo IBGE (https://www.ibge.gov.br/estatisticas-novoportal/sociais/populacao/9103-estimativas-de-populacao.html?=&t=resultados, acesso em 4/7/2018) , esta equipe técnica identificou que em 43 municípios, dos 106 que recebem voos regulares das quatro companhias, existe operação apenas da empresa Azul, totalizando uma população de mais de 7 milhões de pessoas. Em contrapartida, apenas quatro localidades não fazem parte da malha aérea dessa empresa, mas são atendidas por outra companhia.
124.	Apesar de contestável a vantajosidade econômico-financeira da utilização de todos os destinos da Azul, dada uma possível ausência de demanda em algumas localidades, o aumento substancial de destinos à disposição da ECT pode permitir não apenas o oferecimento de novos produtos em localidades antes não abrangidas, como ganhos operacionais de logística, pelo aumento do número de rotas possíveis. Atualmente a ECT, por meio da RPN, abrange somente dezoito destinos nas onze rotas atuais.
125.	Os estudos estimam que, com os novos mercados e os novos produtos que poderiam ser lançados em decorrência da parceria com a Azul, a ECT pode alcançar benefícios adicionais (...) .
126.	É de se destacar, ainda, que esse critério de número de destinos representa apenas 0,5% da nota final e não foi determinante na escolha da empresa Azul, sendo que, segundo simulações realizadas, mesmo que se excluísse esse indicador do estudo não se alteraria o resultado final, conforme pode ser visto no arquivo 'Metodologia de escolha - simulações com pesos' (peça 64, mídia anexa) .
III.2.2. Fatores de exequibilidade
127.	Nessa categoria foram desenhados dois critérios, com peso de 60% para 'concentração de mercado' e 40% para 'foco no mercado de carga', os quais serão detalhados e analisados a seguir.
III.2.2.1. Concentração de mercado
128.	De modo a se avaliar uma possível reprovação pelo Conselho Administrativo de Defesa Econômica  (Cade) , calculou-se a concentração de mercado que seria gerada pelos quatro possíveis cenários de formação de uma Joint Venture com cada companhia aérea em análise.
129.	Mais uma vez, o estudo entendeu como melhor cenário a parceria com a Azul, pois essa provocaria a menor concentração no setor e, por consequência, teria maiores chances de aprovação por parte daquele conselho. 
 (...) 
131.	A respeito das possibilidades de concentração de mercado de futura Joint Venture, é de se destacar inicialmente o alto peso aplicado a esse quesito em comparação aos outros, representando 30% da nota final possível das companhias, considerando os critérios de exequibilidade e atratividade.
132.	Em reunião com a equipe técnica deste Tribunal, a ECT, apesar de afirmar que o percentual foi estabelecido com base apenas na expertise da consultoria contratada, explicou que a relevância desse critério se deve ao fato de que esse seria o único indicador que poderia inviabilizar completamente a parceria nos moldes planejados, com uma eventual rejeição pelo Cade.
133.	Em que pese a possibilidade de peso excessivo a esse critério, diante da subjetividade do seu percentual, entende-se razoável a maior relevância aplicada à concentração de mercado, haja vista, como dito, que esse índice poderia obstaculizar em definitivo a parceria, tornando inócua grande parte dos recursos dispendidos com o planejamento e a formalização da Joint Venture.
134.	Ademais, apesar de a empresa Azul ter obtido a maior pontuação nesse quesito, nas simulações realizadas (peça 64, mídia anexa, arquivo 'Metodologia de escolha - simulações com pesos') foi possível identificar que qualquer percentual que fosse considerado como peso da 'concentração de mercado' não alteraria o resultado final, mesmo com a sua exclusão como um dos critérios do estudo.
135.	Com relação à metodologia de pontuação, é importante ressaltar que o percentual máximo de 20% como referência à nota máxima se fundamenta em dispositivo da Lei 12.529/2011, que estrutura o Sistema Brasileiro de Defesa da Concorrência e dispõe sobre prevenção e repressão às infrações contra a ordem econômica:
Art. 36.  Constituem infração da ordem econômica, independentemente de culpa, os atos sob qualquer forma manifestados, que tenham por objeto ou possam produzir os seguintes efeitos, ainda que não sejam alcançados: 
 (...) 
IV - exercer de forma abusiva posição dominante.
 (...) 
§ 2o Presume-se posição dominante sempre que uma empresa ou grupo de empresas for capaz de alterar unilateral ou coordenadamente as condições de mercado ou quando controlar 20% (vinte por cento) ou mais do mercado relevante, podendo este percentual ser alterado pelo Cade para setores específicos da economia.  
136.	Desse modo, apesar de não haver impeditivo ao Cade de aprovar a fusão de companhias que provocariam o controle de mais de 20% do mercado, opina-se por logicamente aceitável a utilização desse percentual como referência à pontuação aplicada nesse critério.
III.2.2.2. Foco no mercado de carga
137.	Com base no volume de carga transportada entre os anos de 2015 e 2017, buscou-se identificar a taxa composta de crescimento anual (Compound Annual Growth Rate - CAGR) das empresas avaliadas, com a justificativa de que o crescimento do volume nesse setor mostraria o esforço e o interesse no mercado de carga.
138.	Na tabela a seguir são apresentados os dados identificados, bem como a pontuação alcançada por cada companhia, (...) :
 (...) 
140.	Mais uma vez, entende-se que o critério utilizado possuiria intrínseca relação com o sucesso da nova sociedade, pois pode ser visto, como afirmado, como um importante indicador tanto do interesse das empresas no setor, como da qualidade da gestão no tocante especificamente ao mercado de carga aérea.
141.	De todo modo, no tocante aos dados apresentados, foram identificadas inconsistências (...) , bem como da taxa composta de crescimento anual divulgada, que não possui relação com os valores apresentados.
142.	O Compound Annual Growth Rate (CAGR) representa o percentual com que determinado investimento teria crescido a uma taxa constante, de modo a facilitar a análise das inúmeras variações de crescimento ao longo de um período estudado. O seu cálculo se dá pela seguinte fórmula:
CAGR = (Valor Final/Valor Inicial) ^ (1/nº de períodos) -1
143.	A tabela a seguir foi elaborada a partir dos dados divulgados pela Anac, com o correto cálculo do CAGR e a respectiva pontuação com base na metodologia desenvolvida no estudo.  
 (...) 
144.	Ressalta-se, no entanto, que o erro identificado e a respectiva mudança nas notas aplicadas não alterariam o resultado final, mantendo-se a Azul como empresa alvo.
145.	Ademais, em busca de se averiguar a representatividade do período analisado (2015 a 2017) , esta equipe técnica expandiu a amostra para um intervalo maior, a partir de 2012, englobando os últimos seis anos. O que se identificou com esse estudo adicional, na verdade, foi que, para esse novo período, haveria um aumento da pontuação da Azul (...) , não sendo razoável, assim, afirmar que o intervalo selecionado incialmente favoreceu determinada empresa.
 (...) 
147.	(...) . Com relação ao peso aplicado a esse critério, mais uma vez se identificou que qualquer alteração no seu percentual não promoveria modificação no resultado final do estudo (peça 64, mídia anexa, arquivo 'Metodologia de escolha - simulações com pesos') .
III.3. Resultado final
148.	Após a aplicação dos critérios descritos acima, a Azul teria alcançado a maior pontuação, sendo a empresa aérea alvo a ser selecionada, conforme demonstrado no quadro a seguir:
 (...) 
149.	Quanto ao estudo em questão, entende-se que todos os critérios utilizados se mostraram razoáveis para a definição da empresa alvo, pois podem ser vistos não apenas como indicadores representativos da qualidade da administração atual das companhias áreas analisadas, como da capacidade dessas empresas em exercer a gestão da futura Joint Venture, possuindo, assim, intrínseca relação com o sucesso da nova sociedade.
150.	Além da multiplicidade dos indicadores utilizados, que perpassam aspectos operacionais, financeiros e de gestão, identificou-se que as avaliações realizadas foram promovidas, de modo geral, de forma objetiva.
151.	Ademais, por meio das diversas simulações realizadas no estudo, não foi possível identificar direcionamento a determinada empresa, não se podendo atribuir o resultado final a algum critério específico ou peso aplicado. A companhia selecionada apresentou notas acima da média em todos os quesitos, destacando-se em critérios de alta relevância, como número de destinos, concentração de mercado, disponibilidade de barriga e saúde financeira, revelando-se de forma distante como a melhor opção, segundo os critérios adotados.
152.	Ressalta-se que não foram identificadas inconsistências no tocante aos dados apresentados e às respectivas fontes oficiais, com exceção das fragilidades verificadas no critério 'foco no mercado de carga' (parágrafos 141 a 144) , que, no entanto, não alteraram o resultado final.
153.	Desse modo, entende-se que a escolha do parceiro, no caso a empresa Azul Linhas Aéreas, foi determinada por suas características particulares, conforme determina art. 28, § 3º, inciso II, da Lei 13.303/2016, pois essa empresa, com base nos critérios definidos pela ECT, reuniu, de maneira global, os melhores indicadores em comparação com as demais companhias áreas brasileiras.
154.	Por fim, diante de possíveis questionamentos a respeito da ausência no estudo de eventuais pesquisas de preço ou manifestação de interesse das outras companhias, esclarece-se que esse tema será abordado no tópico relacionado à inviabilidade de competição, frente à correlação entre esses temas.
IV. Da oportunidade de negócio definida e específica
155.	Com o objetivo de demonstrar a vantajosidade da parceria com a empresa Azul Linhas Aéreas, a ECT apresentou o estudo 'Business Case Joint Venture Correios Azul' (peça 45, mídia anexa) , em conjunto com diversos outros documentos auxiliares.
 (...) 
159.	A seguir será descrita a metodologia de avaliação apresentada especificamente para cada objeto. Antes, contudo, resta necessário apresentar o fundamento e o cálculo da taxa de desconto, diante da sua relevância em todos os fluxos.
 (...) 
IV.4. Vantajosidades econômicas da parceria para a ECT
201.	Os benefícios econômico-financeiros do empreendimento para os Correios se apresentariam, segundo o estudo, sob três aspectos: i) crescimento da receita, pela expansão de serviços expressos; ii) redução de custos, ao diminuir os gastos com transporte e com os terminais de cargas aéreas (Teca) ; e iii) valor das ações e recebimentos de dividendos da Joint Venture.
 (...) 
215.	Desse modo, estão presentes indícios razoáveis não apenas do aumento da receita da estatal, como de significativa economia com o advento da parceria, entende-se por caracterizada a sua vantajosidade e, por consequência, a oportunidade do negócio definida e específica, conforme determina a Lei das Estatais, em seu art. 28, § 3º, inciso II.
V. Da inviabilidade de procedimento competitivo
216.	Superados os dois primeiros requisitos previstos na Lei 13.303/2016, art. 28, §3º, inciso II, passa-se à análise da inviabilidade de competição, último pressuposto necessário para a não observância do procedimento licitatório.
217.	A definição e a caracterização da inviabilidade de um procedimento competitivo são temas complexos, sendo objetos de amplos debates na doutrina e nos tribunais ao longo do tempo, ganhando ainda mais relevância com o advento da Lei das Estatais e o caráter abrangente dos requisitos previstos em seu art. 28, § 3º, inciso II, bem como da terminologia escolhida pelo legislador.
218.	O citado artigo, ao dispensar a observância dos dispositivos legais sobre licitação na escolha de parceiros, fez menção apenas à necessidade de que se justificasse a inviabilidade de competição, não estabelecendo, no entanto, qualquer diretriz a respeito ou mesmo casos exemplificativos.
Art. 28 (...) .
§ 3º São as empresas públicas e as sociedades de economia mista dispensadas da observância dos dispositivos deste Capítulo nas seguintes situações: 
II - nos casos em que a escolha do parceiro esteja associada a suas características particulares, vinculada a oportunidades de negócio definidas e específicas, justificada a inviabilidade de procedimento competitivo. 
219.	Desse modo, diante da amplitude e da abrangência normativa, a presença, ou não, da inviabilidade de competição deve ser avaliada a cada caso concreto, diante das suas particularidades e especificidades, mas sem perder de vista o novo contexto normativo criado pela Lei das Estatais.
220.	Ao avaliar as circunstâncias de fato do caso em tela, o ponto fulcral a ser debatido diz respeito à plausibilidade de se dispensar um procedimento competitivo em um ambiente com múltiplas empresas aéreas, como no caso da aviação civil brasileira, que, em tese, teriam a capacidade de prestar o mesmo serviço.
221.	No entanto, sobre esse ponto, entende-se que, nesse caso concreto, a existência de outras companhias, de per si, não é elemento suficiente para exigir um procedimento licitatório, pois as características particulares da empresa escolhida, que fundamentaram a sua seleção, tornam singular o objeto pactuado, sendo justificável a impossibilidade da licitação. 
222.	Demonstrada as particularidades da empresa Azul, conforme entendimento exposto nos parágrafos 149 a 154, e demonstrada a vinculação com a oportunidade de negócio, avaliada nos parágrafos 155 a 215, entende-se, nesse caso, que a ECT estaria dispensada do procedimento licitatório, pois a parceria a ser celebrada com essa empresa seria única, com características que não poderiam ser oferecidas pelas outras companhias. 
223.	Cabe citar clássica afirmativa de Celso Antônio Bandeira de Mello (Curso de direito administrativo. ed.11. São Paulo: Malheiros, 1999. p. 384) , na qual o jurista ressalta que: 
Só se licitam bens homogêneos, intercambiáveis, equivalentes. Não se licitam coisas desiguais. Cumpre que sejam confrontáveis as características do que se pretende e que quaisquer dos objetos em certame possam atender ao que a Administração almeja.
224.	Destarte, não se afirma a impossibilidade da realização de procedimento competitivo, mas sim que eventual procedimento não se mostraria o instrumento adequado a atender às necessidades da ECT, com base nos requisitos estabelecidos pela empresa para a seleção da parceria.
225.	Sobre isso, pertinente transcrever:
Bom frisar, assim como ocorre na inexigibilidade, a inviabilidade de procedimento competitivo não ocorre apenas nas situações em que é impossível haver disputa, mas também naquelas em que a disputa é inútil ou prejudicial para a escolha adequada da parceria. Aqui também, verificar-se-á a inviabilidade de competição em várias situações, como na ausência de pluralidade de interessados aptos, quando o procedimento licitatório não for adequado a atender à necessidade da Administração, quando os critérios de seleção forem inapropriados à escolha do objeto contratual pretendido. 
Muito embora possam existir dois ou mais parceiros possíveis, nuances do mercado específico ou do parceiro indicado podem tornar prejudicial a realização de um certame, para esta escolha. 
 (TORRES, Ronny Charles Lopes de e BARCELOS, Dawison. Da não observância das regras licitatórias na nova lei das estatais (Lei nº 13.303/2016) . Disponível em https://jus.com.br/artigos/61192/da-nao-observancia-das-regras-licitatorias-na-nova-lei-das-estatais-lei-n-13-303-2016/1. Acesso em 10/7/2018) .
226.	Nessa linha, impende ressaltar ainda que a parceria em tela não se reveste de mero contrato de prestação de serviço, a respeito do qual se poderia coletar no mercado preços das diversas companhias. Possui caráter mais amplo e complexo, com elementos objetivos, mas também subjetivos. 
227.	Dessa forma, apesar de envolver a prestação do serviço de transporte de cargas postais, abarca também outros elementos, alguns concretos, como o aporte dos contratos e da estrutura de cargas da Azul, outros intangíveis, como, por exemplo, a gestão a ser exercida na nova companhia, o know-how desenvolvido por essa empresa ao longo dos anos, a sua política de gestão de custos e captação de clientes, entre outros elementos que não poderiam ser mensuráveis por critérios objetivos em um procedimento licitatório.
228.	Não é outro o entendimento de Marçal Justen Filho (2016, p. 305-306) , in verbis:
Há a necessidade de avaliar a comunhão de interesses de longo prazo, as práticas empresariais adotadas, os projetos em curso e outras circunstâncias. Portanto, não se trata apenas de selecionar um parceiro privado segundo um critério de disponibilidade de recursos econômicos.
 (...) 
Sob um certo ângulo, a hipótese examinada aproxima-se muito ao conceito amplo de inviabilidade de competição. A questão, no caso ora examinado, não se relaciona à ausência de uma pluralidade de alternativas de contratações. Pode até haver uma pluralidade de sujeitos potencialmente interessados em contratar com a estatal. Podem existir diversas modelagens econômicas e jurídicas para formalizar o relacionamento entre a estatal e um sujeito privado.
No entanto, o ponto fundamental reside em que a solução satisfatória - aquela que propicia o atendimento às necessidades da estatal e permite obter o melhor resultado possível - depende de imposições unilaterais, de escolhas fundadas em critérios variáveis em vista das circunstâncias e da identificação de padrões de identidade entre os interesses de um particular e da própria estatal.
229.	Com base nesse entendimento e ao se refletir sobre a ausência no estudo de eventuais pesquisas de preço ou manifestação de interesse das outras companhias, entende-se por justificável a metodologia adotada, pois a parceria em análise, como explicado, não possui mero caráter econômico, não podendo o parceiro ser selecionado apenas por eventual preço mais vantajoso, mas por diversas características que ao longo do tempo tendem a dar maior probabilidade de êxito econômico. Características estas identificadas de forma racional e bem justificada, objetivadas e ponderadas adequadamente, de forma isonômica e impessoal, em observância aos requisitos constitucionais.
230.	A respeito do assunto, a ECT foi instada a se manifestar por meio de diligência, apresentando o seguinte entendimento (peça 41, p. 2-3) :
Todas as companhias aéreas homologadas pela ANAC passaram por uma avaliação, onde foram utilizados critérios de elegibilidade e prioridade. Tais critérios são fundamentais na busca do melhor parceiro, no sentido de propiciar os atributos mais importantes para o transporte de carga aérea dos Correios - flexibilidade à operação e a redução dos custos. (...) . Uma vez que os critérios apontaram a Azul como a principal parceria potencial, ela foi a primeira empresa a ser contatada para eventual negociação de parceria estratégica. Dado que a Azul aceitou negociar com prontidão, o projeto seguiu para o desenho do modelo de negócios e assinatura do MoU [Memorando de Entendimentos] sem necessidade de contatar as outras empresas aéreas de menor prioridade consideradas no target screening.
231.	Assim, ao encontro do posicionamento da empresa, entende-se que, no caso concreto, a ausência de manifestação das outras companhias aéreas não prejudicou o processo de escolha do parceiro no caso em análise, pois todas as empresas foram identificadas e analisadas pela ECT, com base em dados, em sua maioria, públicos, não se mostrando razoável exigir da empresa a modelagem de negócio para todas as companhias aéreas.
232.	Por todo o exposto, entende-se por justificada a inviabilidade do procedimento competitivo, como preceitua o art. 28, § 3º, inciso II, da Lei 13.303/2016.
VI. Da possibilidade de contratação direta do parceiro
233.	Conforme consta do item 5 do memorando de entendimento assinado pelas empresas, a parceria com a Azul, nos moldes estabelecidos, prevê a contratação da futura Joint Venture por parte da ECT de forma direta e em regime de exclusividade (peça 24, mídia anexa, arquivo 'a-memorando de Entendimento.pdf', p. 9) .
5. Operação da Sociedade. Ressalvada a disposição no inciso X do caput do art. 21 da Constituição Federal:
 (I) A ECT contratará a Sociedade para prestar serviços de transporte aéreo de cargas em regime de exclusividade;
 (II) A Azul prestará serviços de transporte aéreo de cargas à Sociedade em regime de exclusividade e com a obrigação de atender a toda a demanda da Sociedade;
 (III) A Sociedade se compromete a contratar a Azul em caráter de exclusividade, para que esta realize o transporte aéreo da carga proveniente da Sociedade, utilizando as barrigas e os aparelhos dedicados da Azul, podendo a Azul subcontratar terceiros para realização deste serviço, em caso de necessidade, sem ônus para a Sociedade. É vedado à Azul vender espaço para carga em voo doméstico para terceiros.
234.	Desse modo, resta necessário discutir a legalidade de tal medida, avaliando se a não observância do procedimento licitatório prevista no art. 28, § 3º, inciso II, da Lei das Estatais se aplica não somente à formação da parceria, mas também à contratação do parceiro.
235.	Instada a se manifestar a respeito, a ECT ressaltou somente que a contratação direta também se fundamenta no citado dispositivo (peça 24, p. 10) .
236.	Sobre o tema, é importante destacar a interpretação desse Tribunal em casos semelhantes - anteriores, contudo, à publicação da Lei 13.303/2016 - de que não seria cabível a contratação direta, sem licitação, de empresa investida na qual a empresa estatal não detém a maioria absoluta do capital votante, conforme assente, por exemplo, no Acórdão 1220/2016-TCU-Plenário, da relatoria do ministro Bruno Dantas: 
82. Estando atualmente em voga uma estratégia da Administração no sentido de adquirir participação acionária minoritária em empresas privadas buscando todos os privilégios intrínsecos à espécie, deve-se reconhecer, na outra mão, o necessário contrapeso: se, por um lado, é inconteste que a empresa público-privada stricto sensu não se subordina a quaisquer das características próprias das entidades administrativas e que sobre ela não incidem as restrições típicas do direito público, por outro, não se permitirá que essa mesma empresa seja beneficiária de qualquer vantagem decorrente da qualidade do sócio estatal, o que forçosamente atinge a pactuação de contratos privilegiados com a Administração Pública, vedando-se, notadamente, sua contratação direta, sem licitação.
237.	Em que pese o consolidado entendimento deste Tribunal sobre o assunto (ver Acórdão 894/2015-TCU-Plenário e 3.019/2015-TCU-Plenário, da relatoria do Ministros Bruno Dantas e José Múcio Monteiro, respectivamente) entende-se que a Lei das Estatais trouxe nova luz sobre o tema, permitindo que esta Corte lance novo olhar sobre casos a princípio semelhantes, mas que guardam diferenças fundamentais com as situações anteriormente analisadas.
238.	Para se perceber as distinções, é necessária uma compreensão melhor do entendimento esposado no citado Acórdão 1220/2016-TCU-Plenário.
239.	O precitado acórdão, ao analisar a aquisição minoritária pela Caixa Participações S.A (Caixapar) de empresa de tecnologia da informação e da sua contratação direta, entendeu pela sua ilegalidade com fundamento nos seguintes argumentos:
a)	 contraria o disposto no art. 2º, caput, da Lei 11.908/2009, pois, conforme exigência do citado dispositivo, a atividade de tecnologia da informação não pertence a ramo complementar do setor financeiro; e
b)	 a Caixapar não possuiria o controle acionário da empresa investida, não podendo enquadrá-la como controlada para fins da dispensa prevista no art. 24, inciso XXIII, da Lei 8.666/1993.
240.	Percebe-se, desse modo, que a fundamentação jurídica para a não realização do procedimento licitatório, entendida como ilegal por este Tribunal em diversos julgados, se concentrava na possibilidade prevista na Lei 8.666/1993 de estatais contratarem diretamente suas controladas e subsidiárias. Não demonstrada a relação controlador/controlada, esta Corte, acertadamente, entendia pela inaplicabilidade do citado dispositivo.
Art. 24.  É dispensável a licitação: 
 (...) 
XXIII - na contratação realizada por empresa pública ou sociedade de economia mista com suas subsidiárias e controladas, para a aquisição ou alienação de bens, prestação ou obtenção de serviços, desde que o preço contratado seja compatível com o praticado no mercado.
241.	Assim, resta clara a primeira diferença com o caso vertente. 
242.	A interpretação deste Tribunal da ilegalidade dessas contratações se amparava na sua dissonância com a Lei 8.666/1993, a qual, com algumas exceções, não se aplica mais diretamente às empresas estatais.
243.	A publicação da Lei 13.303/2016, como já ressaltado anteriormente, ao promover substanciais inovações, como, por exemplo, o seu art. 28, § 3º, inciso II, estabeleceu uma nova conjuntura legal à relação entre as empresas estatais e seus contratados.
244.	O próprio ministro relator do Acórdão 1220/2016-TCU-Plenário, apesar de ressaltar a ilegalidade da prática identificada naquele processo, já antevia a possibilidade de mudança de entendimento com o surgimento de novo estatuto para as empresas estatais, como se depreende de trecho de seu voto:
87. 	Não pretendo, com o entendimento expresso neste Voto, obstar o poder das entidades administrativas de constituir ou adquirir participação em empresas ou tampouco impedir a legítima utilização do mecanismo de dispensa licitatória facultada pelo art. 24, inciso XXIII, da Lei 8.666/1993. Espero, isso sim, alcançar a aplicação mais justa da referida norma.
88. Uma eventual ampliação dos casos de contratação direta pelas empresas estatais só seria possível mediante nova lei federal que definisse outras exceções às atuais hipóteses, o que pode ocorrer quando for aprovado o estatuto mencionado no art. 173, § 1º, da CF/1988, impondo uma linha evolutiva sobre o tema.
245.	Desse modo, diante da mudança do arcabouço legal, esse tipo de contratação pode ser possível.
246.	Outro ponto que distingue o caso ora analisado dos processos anteriores diz respeito à sua fundamentação. A contratação direta pretendida não se baseia em uma relação entre controlador e controlada/subsidiária, com um possível arrimo no art. 29, inciso XI, da Lei das Estatais, conforme se observa:
Art. 29.  É dispensável a realização de licitação por empresas públicas e sociedades de economia mista: 
 (...) 
XI - nas contratações entre empresas públicas ou sociedades de economia mista e suas respectivas subsidiárias, para aquisição ou alienação de bens e prestação ou obtenção de serviços, desde que os preços sejam compatíveis com os praticados no mercado e que o objeto do contrato tenha relação com a atividade da contratada prevista em seu estatuto social; 
247.	A ECT, em diversos momentos, ressaltou, como premissa da parceria, que o controle da nova empresa será exercido por ente de direito privado (peça 24, p. 5) , sendo importante salientar que o próprio memorando de entendimentos acordado (item 2.2.3) estabelece que, em qualquer hipótese, a Azul manterá a maioria das ações ordinárias da companhia a ser criada (peça 24, mídia em anexo) .
248.	Assim, não se alega, no caso em análise, eventual prerrogativa da ECT de contratar diretamente a Joint Venture por essa ser controlada/subsidiária, ou mesmo por participar do controle acionário da empresa, conforme já censurado por este Tribunal.
249.	Demonstrada as dessemelhanças, que permitem um tratamento diferente desse caso, passase à análise da fundamentação apresentada, ou seja, do art. 28, § 3º, inciso II, da Lei das Estatais, o qual, mais uma vez, merece transcrição:
Art. 28. (...) 
§ 3o  São as empresas públicas e as sociedades de economia mista dispensadas da observância dos dispositivos deste Capítulo nas seguintes situações: 
 (...) 
II - nos casos em que a escolha do parceiro esteja associada a suas características particulares, vinculada a oportunidades de negócio definidas e específicas, justificada a inviabilidade de procedimento competitivo. 
§ 4o  Consideram-se oportunidades de negócio a que se refere o inciso II do § 3o a formação e a extinção de parcerias e outras formas associativas, societárias ou contratuais, a aquisição e a alienação de participação em sociedades e outras formas associativas, societárias ou contratuais e as operações realizadas no âmbito do mercado de capitais, respeitada a regulação pelo respectivo órgão competente. (grifo nosso) 
250.	Entende-se que a expressão 'formação de parcerias', prevista no citado art. 28, § 4º, para exemplificar casos de oportunidade de negócio, não deve ser interpretada em sentido estrito, de modo a abarcar apenas a sua constituição formal. Não se mostraria razoável, seguindo o espírito da lei, autorizar a criação da parceria sem licitação, para, em um segundo momento, impor à estatal a realização de procedimentos competitivos, tornando infecunda a associação com o parceiro.
251.	No caso concreto, a parceria, como um negócio potencialmente vantajoso para a ECT, se concretiza apenas com a contratação com exclusividade da Joint Venture, ou seja, é condição inerente ao estabelecimento da associação, pois as cargas postais a serem transportadas são o único bem dos Correios que serão aportados na nova empresa. Sem essa exclusividade, não existiria a parceria e, por conseguinte, não se alcançaria a potencial vantajosidade do negócio.
252.	Assim, defende-se o entendimento de que, no caso concreto, a criação da Joint Venture e a sua contratação com exclusividade pelos Correios devem ser interpretadas em conjunto e não como dois momentos jurídicos distintos, diante da explicada interdependência.
253.	Impende ressaltar, ainda, como mais uma diferença em relação aos casos anteriores avaliados por este Tribunal, que a motivação para a celebração da parceria não é a sua contratação direta pelos Correios, sendo essa contratação apenas uma condição e consequência do ajuste. Não se mostraria razoável resumir todo o negócio acordado pelas empresas apenas à contratação direta, pois, como já explicado anteriormente, esse empreendimento é muito mais amplo e complexo que uma simples prestação de serviço e contraprestação remuneratória.  
254.	Com a celebração da parceria, que prevê o aporte de toda a estrutura de carga da empresa Azul, a ECT adquirirá significativa participação em empresa de logística que, em tese, será a segunda maior do mercado (em carga transportada) , com participação de 27,20% do setor, conforme dados apresentados no estudo.
255.	Por fim, resta deixar assente que permitir a contratação direta com fundamento no art. 28, § 3º, inciso II, da Lei 13.303/2016 deve se dar apenas em situações específicas e singulares, nas quais seja demostrada a oportunidade do negócio, a presença das características especiais diferenciadoras do parceiro e a inviabilidade de competição. 
256.	Assim, com fundamento no art. 28, § 3º, inciso II, da Lei 13.303/2016, entende-se pela legalidade da contratação direta da Joint Venture pela ECT, asseverando, mais uma vez, se tratar de situação excepcional que deve ser avaliada caso a caso. 
257.	A mera participação societária em empresas privadas não autoriza, de forma alguma, a sua contratação direta, conforme entendimento já pacífico neste Tribunal e sob o qual a Lei das Estatais não trouxe inovações.  
CONCLUSÃO
258.	Trata-se de representação formulada pela SeinfraCOM/TCU, diante de possíveis irregularidades na criação de empresa privada de logística para transporte aéreo de cargas, pela Empresa Brasileira de Correios e Telégrafos (ECT) , em parceria com a Azul Linhas Aéreas Brasileiras S.A. (Azul) , a qual teria como uma das incumbências o transporte aéreo de cargas postais da estatal.
259.	Em linhas gerais, buscou-se averiguar a legalidade da parceria, em especial a subsunção ao art. 28, § 3º, inciso II, da Lei 13.303/2016, de modo a se excepcionar a realização de procedimento licitatório.
260.	Com relação aos fundamentos constitucionais e legais para a realização da parceria, entendeu-se que, ao ter por finalidade atividades que compõem o objeto social da estatal, atuando no âmbito de sua atividade fim, em meio concorrencial privado e explorando atividade econômica, a ECT cumpriu os requisitos constitucionais e legais impostos, nos termos dos artigos 173 da Constituição e 1º e 2º do DecretoLei 509/1969.
261.	Com relação à observância das instâncias internas decisórias da ECT, considerando que a efetiva aprovação da parceria pelo Conselho de Administração da ECT ainda não ocorreu, estando os respectivos instrumentos societários em fase preliminar, entendeu-se oportuno determinar à ECT que encaminhe a este Tribunal, antes da assinatura dos parceiros, todos os instrumentos legais aprovados pelo Conselho de Administração da parceria com a Azul Linhas Aéreas, em especial o acordo de acionistas, o acordo de investimentos, os respectivos contratos entre as partes e o estudo econômico-financeiro.
262.	Sobre essa determinação, analogamente ao que se faz nos procedimentos de desestatização, tendo em vista os valores bilionários transacionados na parceria, o tempo de seu funcionamento de, pelo menos, dez anos, o ineditismo do negócio a ser avaliado e a dificuldade e externalidades negativas de eventual intervenção do TCU após a assinatura do contrato, propõe-se que esses documentos sejam encaminhados logo após a aprovação do Conselho de Administração da ECT e, no mínimo, 45 dias antes da assinatura do contrato de parceria, para que haja tempo hábil de análise e manifestação sobre as questões econômicas e de riscos associados.
263.	Sobre a aplicabilidade do art. 28, § 3º, inciso II, da Lei 13.303/2016, analisou-se o caso sob os três requisitos previstos para a não observância de procedimento licitatório, ou seja: a) que o parceiro escolhido possua características particulares determinantes para a sua escolha; b) que a parceria se mostre uma oportunidade de negócio definida e específica; e c) que esteja justificada a inviabilidade do procedimento competitivo.
264.	No tocante à metodologia de escolha do parceiro, entendeu-se que os diversos critérios utilizados se mostraram pertinentes para a definição da empresa alvo, pois podem ser vistos não apenas como indicadores representativos de características das companhias áreas analisadas, como da capacidade dessas empresas em exercer a gestão da futura Joint Venture, possuindo, assim, intrínseca relação com a probabilidade de êxito da nova sociedade.
265.	Além da multiplicidade dos indicadores utilizados, abarcando aspectos operacionais, financeiros e de gestão, identificou-se que as avaliações realizadas foram promovidas, de modo geral, de forma objetiva e que, por meio das diversas simulações realizadas no estudo, não foi possível identificar direcionamento a determinada empresa, sendo que a companhia selecionada apresentou notas acima da média em todos os quesitos, destacando-se em critérios de alta relevância, como número de destinos, concentração de mercado e disponibilidade de barriga. Ademais, pelos mesmos argumentos, não se identificou desrespeito aos princípios constitucionais da isonomia, impessoalidade, legalidade e eficiência, a que se submete toda a administração pública, direta ou indireta.
266.	Desse modo, entendeu-se que a escolha do parceiro, no caso, a empresa Azul Linhas Aéreas, foi determinada por suas características particulares, conforme determina a Lei das Estatais.
267.	Ademais, identificou-se a presença de indícios robustos dos benefícios econômico-financeiros do negócio, com destaque para a considerável redução do preço médio do quilo transportado (...) .
268.	Desse modo, entendeu-se por caracterizada a vantajosidade da parceria e, por consequência, a oportunidade do negócio definida e específica, conforme determina a Lei das Estatais.
269.	Quanto à inviabilidade do procedimento competitivo, último requisito previsto, opinou-se que, nesse caso concreto, diante da caracterização das particularidades da empresa Azul e demonstrada a vinculação com a oportunidade de negócio, a ECT estaria dispensada do procedimento licitatório, pois a parceria a ser celebrada com essa empresa seria única e a mais vantajosa, com características que não poderiam ser oferecidas pelas outras companhias. 
270.	Entendeu-se que a parceria em tela não se revestiria de mero contrato de prestação de serviço, a respeito do qual se poderia coletar no mercado preços das diversas companhias, possuindo um caráter mais amplo e complexo, que não poderia ser mensurável por critérios objetivos em um procedimento licitatório.
271.	Por fim, restou necessário avaliar ainda a possibilidade de contratação direta da Joint Venture pelos Correios, como previsto no memorando de entendimentos assinado.
272.	Sob esse ponto, considerando que no caso concreto a vantajosidade da parceria, demonstrada no processo, concretizar-se-ia apenas com a contratação com exclusividade da Joint Venture, ou seja, seria condição inerente ao estabelecimento da associação, entendeu-se que a criação da nova empresa e a sua contratação com exclusividade pelos Correios deveriam ser interpretados em conjunto e não como dois momentos jurídicos distintos. 
273.	Assim, opinou-se que a exceção prevista no art. 28, § 3º, inciso II, da Lei das Estatais, ou seja, a não observância do procedimento licitatório, abarcaria não apenas a formação da parceria em sentido estrito, mas também a contratação do parceiro.
274.	No entanto, destacou-se que permitir a contratação direta com fundamento no citado dispositivo deveria se dar apenas em situações específicas e singulares, nas quais seja demonstrada a intrínseca relação entre a contratação sem licitação e a alegada oportunidade do negócio.
275.	Por fim, quanto às questões econômicas que caracterizarão a parceria e as divisões societárias, como valoração dos ativos de ambas as empresas e preços a serem praticados para os parceiros, meramente descreveu-se a metodologia, a qual será avaliada em profundidade após a entrega dos documentos aprovados pelo Conselho de Administração dos Correios.
276.	Por todo o exposto, considerando que foram observados todos os requisitos legais, entendeu-se pela subsunção do caso ao art. 28, § 3º, inciso II, da Lei das Estatais e, por consequência, pela legalidade da formação da parceria com a empresa Azul Linhas Aéreas sem a realização de um procedimento licitatório. 
OUTRAS INFORMAÇÕES
VII. Pedido de ingresso da Azul como parte no processo
277.	A Azul Linhas Aéreas Brasileiras S.A, por meio de correspondência encaminhada em 13/6/2018 (peça 48) , solicita o ingresso como parte interessada no presente processo, considerando que qualquer decisão que vier a ser tomada afetará diretamente a companhia, por ter essa participação majoritária na Joint Venture ora em análise.
278.	Subsidiariamente, caso haja negativa do citado pedido, requer o ingresso na condição de amicus curiae, com amparo nos arts. 15 e 138 do Código de Processo Civil, diante do seu notório conhecimento e especialização nessa área e do deferimento de similar pedido à empresa Gol Linhas Aéreas (peça 39) .
279.	O Regimento Interno do TCU, ao tratar das partes do processo, estabelece que:
a) o responsável e o interessado são partes do processo (art. 144, caput) ;
b) o interessado é aquele que o Tribunal ou o relator reconheça como tendo razão legítima para intervir no processo (art. 144, § 2º) ; 
c) a habilitação de interessado será efetivada mediante deferimento pelo relator de pedido de ingresso devidamente fundamentado (art. 146) ; 
d) o interessado deverá demonstrar em seu pedido razão legítima para intervir no processo (art. 146, § 1º) ;
e) o pedido que não atender ao requisito anterior será indeferido (art. 146, § 2º) . 
280.	Verifica-se, no caso concreto, que o objeto em discussão é a legalidade da parceria firmada entre a ECT e a Azul, sendo que a decisão de mérito do Tribunal que vier a ser prolatada poderá afetar não apenas a unidade jurisdicionada, no caso os Correios, mas também pode alcançar direito subjetivo próprio da companhia aérea, como alega a solicitante, o que justifica o ingresso de tal empresa como interessada nos presentes autos, nos termos do § 1º, art. 146. 
281.	No entanto, importante destacar que, apesar da competência para pedir vista e cópia do processo como parte interessada, considerando a aposição da chancela de sigiloso em documentos por parte da empresa estatal, entende-se que a restrição de acesso a tais documentos deva ser mantida, nos casos em que não interferirem no seu direito de defesa.
282.	Dessa forma, com fundamento nos art. 144, § 2º, e 166, § 1º, do Regimento Interno do TCU, propõe-se autorizar o ingresso nos autos, como interessada, da empresa requerente Azul Linhas Aéreas Brasileiras S.A, diante da comprovação de razão legítima para intervir no processo, mas somente obter vistas do processo após a manifestação dos Correios sobre as peças que deverão ser inacessíveis à Azul. 
VIII. Representação da empresa Gol Linhas Aéreas (TC Processo 010.413/2018-9, apenso ao presente processo) 
283.	Ao entender pela ilegalidade da parceria aqui em análise, a empresa Gol Linhas Aéreas protocolizou representação (TC Processo 010.419/2018-9) , alegando, resumidamente, que as demais empresas não foram consultadas, que em casos semelhantes este Tribunal já havia entendido pela ilegalidade da contratação direta e que a Lei 13.303/2016 não se aplica ao caso, pois os Correios não explorariam atividade econômica, mas sim serviço público em caráter exclusivo.
284.	Essa representação foi apreciada por este Tribunal no Acórdão 3157/2018-TCU-Segunda Câmara, da relatoria da Ministra Ana Arraes, no qual, entre outras deliberações, determinou o seu apensamento a este processo.
285.	Com relação aos fatos alegados pela representante, entende-se que as alegações a respeito da necessidade de consulta às outras companhias e do entendimento deste Tribunal no tocante à contratação direta de empresas com participação minoritária já foram analisadas nesta instrução, conforme parágrafos 229 a 232 e parágrafos 233 a 257, respectivamente.
286.	No tocante à aplicabilidade da Lei 13.303/2016 à ECT, algumas considerações adicionais se mostram necessárias.
287.	No entendimento da representante, o art. 173, § 1º, da Constituição, que fundamentou a criação da Lei das Estatais, aplicar-se-ia apenas às empresas que exploram atividade econômica, conforme estaria previsto em seu caput.
Art. 173. Ressalvados os casos previstos nesta Constituição, a exploração direta de atividade econômica pelo Estado só será permitida quando necessária aos imperativos da segurança nacional ou a relevante interesse coletivo, conforme definidos em lei.
§ 1º A lei estabelecerá o estatuto jurídico da empresa pública, da sociedade de economia mista e de suas subsidiárias que explorem atividade econômica de produção ou comercialização de bens ou de prestação de serviços, (...) 
288.	A ECT, no entanto, segundo a representante, seria uma empresa estatal prestadora de serviço público exclusivo e não-concorrencial, aplicando, assim, às suas licitações e contratos o regime tipicamente de direito público.
289.	Em defesa desse argumento, a empresa Gol citou que o STF, em diversos julgados, reconheceu em favor da ECT a incidência de imunidade tributária, diante de sua natureza de empresa estatal prestadora de serviço público essencial.
290.	A respeito da tese levantada pela representante, opina-se que tais argumentos não devem prosperar.
291.	A Lei 13.303/2016, já em seu art. 1º, ao dispor sobre a sua abrangência, estabelece, de forma clara e expressa, a sua aplicabilidade a todas as empresas estatais, de todas as esferas, que explorem atividade econômica, mesmo que a atividade seja de prestação de serviço público, concorrencial ou não-concorrencial:
Art. 1º  Esta Lei dispõe sobre o estatuto jurídico da empresa pública, da sociedade de economia mista e de suas subsidiárias, abrangendo toda e qualquer empresa pública e sociedade de economia mista da União, dos Estados, do Distrito Federal e dos Municípios que explore atividade econômica de produção ou comercialização de bens ou de prestação de serviços, ainda que a atividade econômica esteja sujeita ao regime de monopólio da União ou seja de prestação de serviços públicos. (grifo nosso) 
292.	Assim, entende-se não haver dúvidas a respeito da submissão da ECT à Lei das Estatais, diante da citada previsão legal, se mostrando desnecessário, nesse momento, se adentrar na discussão levantada a respeito da caracterização dos Correios como explorador de atividade econômica ou prestador de serviço público. A própria lei afirma que ambos os casos, independentemente de a atividade ser concorrencial ou monopolista, estariam sujeitos aos seus ditames.
293.	A questão de fundo do tema levantado pela representante, na verdade, diz respeito a uma possível inconstitucionalidade da Lei 13.303/2016, considerando um eventual conflito entre a sua abrangência, considerada excessiva por alguns, e o citado art. 173, § 1º, da Constituição. 
294.	Essa controvérsia já foi levada à apreciação do Supremo Tribunal Federal, estando em curso as Ações Diretas de Inconstitucionalidade (ADI) 5.624, 5.846 e 5924.
295.	Desse modo, considerando que não é objeto dessa instrução uma possível inconstitucionalidade da Lei 13.303/2016 e que diante da abrangência desse normativo não restam dúvidas a respeito da submissão da ECT aos seus dispositivos, entende-se que não deve prosperar o entendimento da representante do TC Processo 010.413/2018-9 no sentido da inaplicabilidade da Lei das Estatais à empresa de Correios. 
PROPOSTA DE ENCAMINHAMENTO
296.	Ante o exposto, submetem-se os autos à consideração superior, propondo:
a)	 considerar, no mérito, no que diz respeito à formação da parceria entre a Empresa Brasileira de Correios e Telégrafos (ECT) e a Azul Linhas Aéreas Brasileiras S.A. (Azul) sem a utilização de procedimento licitatório, improcedente a representação, tendo em vista estar caracterizada a observância dos requisitos constitucionais e legais, em especial os previstos no art. 28, § 3º, inciso II, da Lei 13.303/2016;
b)	 determinar à Empresa Brasileira de Correios e Telégrafos (ECT) , com fundamento no art. 157 do RI/TCU, que encaminhe a este Tribunal, em até dois dias úteis após a aprovação do Conselho de Administração e, no mínimo, 45 dias antes da assinatura do contrato de parceria, todos os instrumentos legais da parceria com a Azul Linhas Aéreas, em especial o acordo de acionistas, o acordo de investimentos, os respectivos contratos entre as partes e o estudo econômico-financeiro, para que possa ser avaliado por este Tribunal as relações econômicas, a distribuição de riscos e as cláusulas contratuais da parceria;
c)	 dar ciência do acórdão que vier a ser proferido ao representante do TC Processo 010.413/2018-9 e ao denunciante do TC Processo 011.867/2018-3, processos apensos ao principal, ao Conselho Administrativo de Defesa Econômica, à Azul Linhas Aéreas, Ministério do Planejamento, Desenvolvimento e Gestão, Casa Civil, bem como à Empresa Brasileira de Correios e Telégrafos;
d)	 autorizar o ingresso nos autos, como interessada, da empresa requerente Azul Linhas Aéreas Brasileiras S.A, diante da comprovação de razão legítima para intervir no processo, com fundamento nos art. 144, § 2º, e 166, § 1º, do Regimento Interno do TCU, mas somente obter vistas do processo após a manifestação dos Correios sobre as peças que deverão ser inacessíveis à Azul; e
e)	 restituir os autos à SeinfraCOM para acompanhamento das demais fases do processo de formação da parceria entre a ECT e a Azul Linhas Aéreas."
O representante do Ministério Público, manifestando conformidade com o encaminhamento oferecido pela unidade instrutiva, exarou o seguinte parecer (peça 87) :
	"Trata-se de representação da Secretaria de Fiscalização de Infraestrutura Hídrica, de Comunicações e de Mineração (SeinfraCOM) , deste Tribunal de Contas da União (TCU) , instaurada em 9/1/2018, relatando indícios de irregularidades na criação, pela Empresa Brasileira de Correios e Telégrafos (ECT) , em parceria com a Azul Linhas Aéreas Brasileiras S.A. (Azul) , de empresa privada de logística para transporte aéreo de cargas, a fim de prover serviço de gestão logística integrada para transporte de cargas postais da ECT, com possível afronta aos artigos 1º, caput e parágrafo único, 2º, 3º, 24, inciso XXIII, e 25, todos da Lei 8.666/1993, c/c o artigo 37, inciso XXI, da CF, uma vez que a contratação dessa empresa se daria sem o devido procedimento licitatório.
2.	Diante das notícias veiculadas na imprensa acerca da iminente realização de sociedade de propósito específico (SPE) com participação minoritária de 49,9% dos Correios e 50,1% da Azul, com vistas a operacionalizar logística de transporte aéreo de carga, sem o devido procedimento licitatório, em possível afronta a dispositivos constitucionais e legais, e da materialidade dos atuais contratos da RPN, a unidade técnica apresentou a presente representação, conforme instrução inicial à peça 12, que foi conhecida pela relatora em despacho à peça 14.
3.	A Gol Linhas Aéreas S.A., desconhecendo a existência da presente representação, protocolizou nesta Corte de Contas, em 23/3/2018, a representação TC Processo 010.413/2018-9, que se encontra apensa a este processo, pretendendo, em síntese:
' (...) determinar (i) a anulação do 'memorando de entendimento' firmado entre a ECT e a Azul, assim como de todos os atos praticados em razão da sua celebração; e (ii) que a ECT realize uma ampla pesquisa de mercado para identificar as empresas habilitadas à prestação dos serviços necessários à concretização do objeto do noticiado 'memorando de entendimento', nos termos do art. 37 da Constituição da República.'
4.	Tendo em vista que o notório conhecimento da Gol sobre o tema tratado nos autos, dotado de especificidade e singularidade, possa contribuir para qualificação da decisão que vier a ser proferida por esta Corte de Contas, a relatora, por meio do despacho à peça 39, deferiu o ingresso dessa companhia aérea, na figura de amicus curiae, nos termos do artigo 138 do CPC, a fim de juntar documentos e informações aos autos e fazer sustentação oral. 
5.	A Gol Linhas Aéreas S.A., ao pedir, no instrumento de representação, a anulação do 'memorando de entendimento' firmado entre a ECT e a Azul, trouxe os seguintes principais argumentos:
a) inaplicabilidade da lei 13.303/2016 à ECT, visto que se trata de empresa estatal prestadora de serviço público exclusivo e não concorrencial, estando submetida, portanto, integralmente ao regime jurídico de direito público em suas relações jurídicas; 
b) por estar submetida ao regime jurídico de direito público, a ECT permanece obediente ao regime de licitações e contratações ditados pela lei 8.666/1993;
c) considerando que a ECT está impedida de contratar diretamente, com fundamento no artigo 24, inciso XXIII, da lei 8.666/1993, a sociedade na qual detenha participação minoritária, conforme já decidiu este Tribunal de Contas no âmbito do Acórdão 2472/2017-TCU-Plenário, a ECT não pode contratar diretamente, com fulcro no referido dispositivo legal, a sociedade que venha a ser constituída entre ela e a Azul para prestação do serviço de transporte aéreo de cargas e encomendas postais;
d) ainda que a lei 13.303/2016 fosse aplicável à hipótese, a ECT está impedida de contratar diretamente, com fundamento no respectivo artigo 28, § 3º, inciso II, a sociedade que venha a ser constituída entre ela e a Azul para prestação de serviço de transporte aéreo de cargas e encomendas postais, pois a 'oportunidade de negócio' supostamente identificada pela ECT não foi precedida de procedimento isonômico, impessoal e transparente capaz de revelar a inviabilidade de procedimento competitivo, tal como exige o dispositivo em comento.
6.	Em 10/12/2018, a Gol Linhas Aéreas S.A. apresentou o documento à peça 85, por meio do qual informa que, com a aprovação do ato de concentração 08700.004588/2018-22 pelo Conselho Administrativo de Defesa Econômica (CADE) em 4/12/2018, foi rompida a condição suspensiva dos efeitos da joint venture formada entre a ECT e a Azul. Considerando a impossibilidade de antever a interposição de recurso pelas empresas interessadas contra a decisão do CADE, a Gol afirma que 'é possível que, já a partir do próximo dia 20/12, a referida joint venture inicie concretamente as suas operações' (destaques no original - peça 85, p. 3) . 
7.	Em face disso e para se evitar a prática de ato passível de causar lesão irreparável ou de difícil reparação, a peticionária requer que o TCU determine a adoção de medida cautelar com vistas a impedir que a joint venture formada entre a ECT e a Azul transporte, com exclusividade, cargas, encomendas e malotes postais, até a decisão de mérito a ser proferida pelo TCU.
***
8.	A ECT e a Azul iniciaram um processo de formação de uma joint venture, com fundamento no artigo 28, § 3º, inciso II, da Lei 13.303/2016, com o propósito de que essa nova empresa seja responsável, entre outras atribuições, pela operacionalização de todo o transporte aéreo de carga postal dos Correios, a chamada Rede Postal Noturna (RPN) .
9.	O artigo 28, § 3º, inciso II, da Lei 13.303/2016 trata da seguinte hipótese de dispensa de licitação para as empresas públicas, sociedades de economia mista e suas subsidiárias:
'Art. 28. Os contratos com terceiros destinados à prestação de serviços às empresas públicas e às sociedades de economia mista, inclusive de engenharia e de publicidade, à aquisição e à locação de bens, à alienação de bens e ativos integrantes do respectivo patrimônio ou à execução de obras a serem integradas a esse patrimônio, bem como à implementação de ônus real sobre tais bens, serão precedidos de licitação nos termos desta Lei, ressalvadas as hipóteses previstas nos arts. 29 e 30.
 (...) 
§ 3º São as empresas públicas e as sociedades de economia mista dispensadas da observância dos dispositivos deste Capítulo nas seguintes situações:
 (...) 
II - nos casos em que a escolha do parceiro esteja associada a suas características particulares, vinculada a oportunidades de negócio definidas e específicas, justificada a inviabilidade de procedimento competitivo.'
10.	A principal motivação para a ECT buscar substituir o modelo atual de contratação do serviço de transporte da RPN foi a redução dos custos, já que a última licitação realizada exigiu contratação exclusiva de empresas operantes de aviões cargueiros com contratos take or pay, ou seja, paga-se pela capacidade contratada, independentemente de a carga transportada ser menor que a disposta no contrato. Outro objetivo que se buscou com a mudança de modelo de contratação atual da RPN foi o aumento da flexibilidade da operação de transporte aéreo dessa carga postal.
11.	Após estudar várias alternativas para a substituição do modelo atual de contratação da RPN, os Correios concluíram que o modelo mais vantajoso economicamente seria a criação de uma joint venture que agregasse o transporte de cargas em barrigas de aeronaves em voos comerciais, fato que reduziria os custos da carga postal transportada, tendo em vista que:
'Tipicamente, os porões dos voos comerciais têm load factor baixo, isto é, há capacidade ociosa, sobrando bastante espaço para transportar cargas. Os custos operacionais da aeronave são diluídos pelo transporte de passageiros, possibilitando que os custos de transporte de cargas caiam significativamente. Além disso, o modelo de joint venture possibilita a captura de dividendos de novos negócios que poderão ser ofertados futuramente pela sociedade' (peça 24, p. 5) 
12.	Com vistas a encontrar a companhia aérea que melhor atendesse ao objetivo de 'prestar serviço aos Correios e a outras empresas do mercado público e privado, de forma sustentável, competitiva e com alto grau de eficiência operacional' (peça 24, p. 7) , a ECT contratou uma empresa de consultoria que trabalhou com a metodologia de escolha da empresa alvo por meio da aplicação de dois tipos de critérios, segmentados em duas etapas, conforme descrito no item 16 da instrução à peça 64:
'i) etapa 1 - critério exclusores; e ii) etapa 2 - critérios de priorização, definidos a partir da premissa da escolha do parceiro que remontam na redução dos custos e na flexibilidade de operações (peça 24, p. 8) . Os critérios exclusores levaram em consideração a disponibilidade de porão 'barriga' das aeronaves; capilaridade da cia. aérea, conforme a existência de rotas que atinjam o maior número de localidades (capilaridade nacional) e a capacidade de pagamento de dívidas. Os filtros de priorização consideraram fatores de atratividade e exequibilidade.' (destaques acrescidos) 
13.	Após a aplicação dos critérios exclusores e de priorização, a companhia aérea Azul foi definida como a empresa alvo. Em 20/12/2017, a escolha da empresa parceira se concretizou com a assinatura de um memorando de entendimentos entre as empresas (peça 24, mídia anexa, arquivo 'a-memorando de Entendimento.pdf') , de caráter não vinculante, estabelecendo os princípios acordados entre as partes, o cronograma de implementação e os bens a serem aportados pelas empresas. O objetivo da parceria definido nesse memorando de entendimento seria 'unir esforços para firmar uma parceria comercial, incluindo a eventual constituição de uma sociedade no Brasil, para prestação de serviços de transporte de cargas e malas postais por via aérea e terrestre, racionalizando custos e ampliando sinergias entre suas respectivas especialidades comerciais' (peça 24, mídia anexa, arquivo 'a-memorando de Entendimento.pdf') .
***
14.	De posse da documentação atinente ao processo de formação da joint venture obtida por meio de diligência e das informações colhidas em reuniões com a ECT, a unidade técnica instruiu no mérito a presente representação (peça 64) com a finalidade de avaliar a legalidade da parceria nos moldes pactuados, em especial a subsunção do caso ao disposto no artigo 28, § 3º, inciso II, da Lei 13.303/2016, de forma a se excepcionar a realização de procedimento licitatório.
15.	De início, a unidade instrutiva, por entender como pressuposto fundamental da parceria aventada, procurou identificar se a ECT, ao exercer o serviço postal de logística integrada, está atuando de forma a prover ou a explorar atividade econômica relativa ao seu objeto social, em meio concorrencial, sujeitando-se, dessa forma, ao regime jurídico próprio das empresas privadas, conforme prescreve o § 1º do artigo 173 da Constituição Federal, e, por conseguinte, à lei 13.303/2016.
16.	A unidade técnica concluiu por superado esse pressuposto fundamental, pois 'ao estabelecer uma parceria comercial, na seara diretamente relacionada com as atividades que compõem o seu objeto social, atuando no âmbito de sua atividade fim, em meio concorrencial privado e explorando atividade econômica que lhe cabe, a ECT cumpre os requisitos constitucionais e legais impostos, nos termos dos artigos 173 da Constituição Federal e 1º e 2º do decreto-lei 509/1969'  (item 32 da instrução à peça 64) .
17.	Considerando que a formação da joint venture entre os Correios e a Azul Linhas Aéreas fundamenta-se juridicamente, conforme afirma a ECT, na exceção de dispensa de licitação prevista no § 3º, inciso II, do artigo 28 da Lei das Estatais, a SeinfraCOM passou a analisar se estavam presentes, nessa contratação direta, os requisitos previstos no referido dispositivo legal, quais sejam: a) que o parceiro escolhido possua características particulares determinantes para a sua escolha; b) que a parceria se mostre uma oportunidade de negócio definida e específica; e c) que esteja justificada a inviabilidade de procedimento competitivo.
18.	Quanto à presença de características particulares do parceiro selecionado de forma a fundamentar a parceria com a empresa Azul Linhas Aéreas, a unidade instrutiva realizou uma análise do estudo realizado pela empresa de consultoria contratada pelos Correios sob os aspectos da: (i) razoabilidade dos critérios de escolha utilizados; (ii) fidedignidade dos dados apresentados; e (iii) coerência da metodologia.
19.	Após analisar cada um dos critérios exclusores e de priorização utilizados no estudo da empresa de consultoria sob os três aspectos supramencionados, a SeinfraCOM concluiu que a escolha da empresa Azul foi determinada por suas características particulares, conforme determina a Lei 13.303/2016, pois:
' (...) todos os critérios utilizados se mostraram razoáveis para a definição da empresa alvo, pois podem ser vistos não apenas como indicadores representativos da qualidade da administração atual das companhias aéreas analisadas, como da capacidade dessas empresas em exercer a gestão da futura Joint Venture, possuindo, assim, intrínseca relação com o sucesso da nova sociedade.' (item 149 da instrução à peça 64) .
20.	Em relação ao segundo requisito previsto no § 3º, inciso II, do artigo 28 da lei 13.303/2016 - que a parceria se mostre uma oportunidade de negócio definida e específica, a unidade instrutiva analisou o estudo 'Business Case Joint Venture Correios Azul' (peça 45, mídia anexa) , em conjunto com vários outros documentos auxiliares enviados pelos Correios, e concluiu por caracterizada a vantajosidade da parceria e, por conseguinte, a oportunidade de negócio definida e específica, visto que presentes indícios robustos dos benefícios econômico-financeiros do negócio, como o aumento da receita da estatal e, em especial, a significativa economia para a estatal, com redução do custo médio do quilo transportado em quase 40%, o que provocará uma economia anual de mais de 200 milhões de reais.
21.	Quanto ao último pressuposto necessário para a não observância do procedimento licitatório - inviabilidade de procedimento competitivo, a SeinfraCOM, de início, entendeu que, não obstante a existência de outras companhias aéreas que, em tese, teriam capacidade de prestar o mesmo serviço, isso, de per si, não é elemento suficiente para exigir um procedimento licitatório, pois as características particulares da empresa escolhida, que fundamentaram a sua seleção, tornam singular o objeto pactuado, sendo justificável a impossibilidade de licitação. Assim, demonstradas as particularidades da empresa Azul e a vinculação com a oportunidade de negócio, concluiu-se, nesse caso, 'que a ECT estaria dispensada do procedimento licitatório, pois a parceria a ser celebrada com essa empresa seria única, com características que não poderiam ser oferecidas pelas outras companhias' (item 222 da instrução à peça 64) . Entendeu-se, ainda, que 'a parceria em tela não se revestiria de mero contrato de prestação de serviço, a respeito do qual se poderia coletar no mercado preços das diversas companhias, possuindo um caráter mais amplo e complexo, que não poderia ser mensurável por critérios objetivos em um procedimento licitatório  (item 270 da instrução à peça 64) .
22.	Por fim, a unidade instrutiva avaliou a possibilidade de contratação direta da joint venture pelos Correios, conforme previsto no memorando de entendimentos, e concluiu que:
'272. Sobre esse ponto, considerando que no caso concreto a vantajosidade da parceira, demonstrada no processo, concretizar-se-ia apenas com a contratação com exclusividade da Joint Venture, ou seja, seria condição inerente ao estabelecimento da associação, entendeu-se que a criação da nova empresa e a sua contratação com exclusividade pelos Correios deveriam ser interpretados em conjunto e não como dois momentos jurídicos distintos.
273. Assim, opinou-se que a exceção prevista no artigo 28, § 3º, inciso II, da Lei das Estatais, ou seja, a não observância do procedimento licitatório, abarcaria não apenas a formação da parceria em sentido estrito, mas também a contratação do parceiro.' (peça 64) 
23.	À vista dessas razões, a unidade técnica, ao entender que foram observados todos os requisitos legais, concluiu pela subsunção do caso ao disposto no artigo 28, § 3º, inciso II, da Lei das Estatais e, por consequência, pela legalidade da formação da parceria com a empresa Azul Linhas Aéreas sem a realização de procedimento licitatório. Assim, propôs, em pareceres uniformes (peças 64 a 66) , a improcedência da representação em relação a esse assunto. Propôs, ainda, determinação à ECT com vistas a encaminhar ao TCU todos os instrumentos legais da parceria com a Azul Linhas Aéreas, em especial o controle de acionistas, o acordo de investimentos, os respectivos contratos entre as partes e o estudo econômico-financeiro, para que possam ser avaliadas as relações econômicas, a distribuição de riscos e as cláusulas contratuais da parceria.
***
24.	Este representante do Ministério Público de Contas da União manifesta-se em conformidade com o encaminhamento oferecido pela unidade instrutiva, sem prejuízo de tecer as considerações que se seguem.
25.	A primeira principal questão a ser discutida nesta representação é se a lei 13.303/2016 seria aplicável à ECT no âmbito da celebração da parceria com a Azul Linhas Aéreas.
26.	De acordo com as alegações da Gol Linhas Aéreas S.A., a referida lei não seria aplicável à ECT, visto que se trata de empresa estatal prestadora de serviço público exclusivo e não concorrencial, estando submetida, portanto, integralmente ao regime de direito público em suas relações jurídicas. Em defesa desse argumento, a empresa Gol trouxe vários julgados do STF em que reconheceu em favor da ECT a incidência de imunidade tributária, em face de sua natureza de empresa estatal prestadora de serviço público essencial.
27.	No entanto, conforme bem analisou a unidade instrutiva, a Lei das Estatais possui amplo espectro de incidência, abrangendo todas as empresas públicas, sociedades de economia mista e suas subsidiárias, de todas as esferas, que explorem atividade econômica, seja ela concorrencial ou não, ou seja de prestação de serviços públicos, de acordo com o previsto em seu artigo 1º:
'Art. 1º Esta Lei dispõe sobre o estatuto jurídico da empresa pública, da sociedade de economia mista e de suas subsidiárias, abrangendo toda e qualquer empresa pública e sociedade de economia mista da União, dos Estados, do Distrito Federal e dos Municípios que explorem atividade econômica de produção ou comercialização de bens ou de prestação de serviços, ainda que a atividade econômica esteja sujeita ao regime de monopólio da União ou seja de prestação de serviços públicos.'
28.	O fato de a jurisprudência do STF aproximar o regime jurídico da ECT, em diversos aspectos, do regime autárquico, fundada na exclusividade constitucional conferida à União para a exploração do serviço postal, não retira da ECT sua natureza de empresa pública, tampouco a vincula exclusivamente ao procedimento licitatório da lei 8.666/1993. 
29.	O regime jurídico de direito público não impede a existência de regimes licitatórios concorrentes, para além da lei 8.666/1993, a exemplo daqueles previstos nas leis 10.520/2002 (Pregão) e 12.462/2011 (RDC) . Logo, não há porque se concluir que os maiores influxos de direito público a que se submete a ECT seriam suficientes para obstar-lhe a aplicação do regime licitatório inaugurado pela lei 13.303/2016, cuja aplicação à ECT é extraída do que dispõe o seu art. 1º.
30.	Não se vislumbra incompatibilidade, em tese, do regime licitatório da lei 13/303/2016 com o regime jurídico da ECT, consideradas suas especificidades, mesmo porque a referida lei pouco inova na matéria comparativamente aos regimes licitatórios pré-existentes, todos aplicáveis indistintamente às pessoas jurídicas de direito público e privado da administração pública.
31.	E, ainda que a Lei das Estatais não previsse sua aplicação também às empresas estatais prestadoras de serviço público, independentemente de atuação concorrencial, a SeinfraCom demonstrou que a atividade negociada com a Azul Linhas Aéreas, de logística de transporte aéreo de carga, além de se inserir no âmbito da atividade fim da ECT, constitui atividade econômica sob regime concorrencial, ainda que conexa ao serviço postal, estando submetida aos princípios do art. 173 da Constituição Federal.
32.	Conforme previsto no artigo 2º, inciso III, alínea 'a', do Decreto-Lei 509/1969, o qual dispõe sobre a transformação do Departamento de Correios e Telégrafos em empresa pública, é competência da ECT a exploração do serviço postal de logística integrada. Além disso, de acordo com o estabelecido no parágrafo único do artigo 2º do Decreto-Lei 509/1969, 'A ECT poderá, obedecida a regulamentação do Ministério das Comunicações, firmar parcerias comerciais que agreguem valor à sua marca e proporcionem maior eficiência de sua infraestrutura, especialmente de sua rede de atendimento' (destaques acrescidos) .
33.	Assim, a ECT, ao negociar o objeto em análise, com fins ao provimento também de serviços de transporte de carga e malas postais por meio de parceria, com potencial de agregar valor à marca dos Correios e proporcionar maior eficiência de sua infraestrutura, autorizada pelo artigo 2º do Decreto-Lei 509/1969, estaria se limitando a desempenhar atribuição inerente ao seu objeto social, estabelecida há quase 50 anos caracterizada em boa parte como atividade econômica em meio concorrencial, a justificar, com maior razão, a incidência do regime jurídico das empresas estatais estabelecido por meio da lei 13.303/2016.
34.	À vista dessas razões, entende-se, em sintonia com as conclusões da unidade instrutiva, que a ECT, ao estabelecer uma parceria comercial na seara diretamente relacionada com as atividades que compõem o seu objeto social, atuando no âmbito de sua atividade fim, em meio concorrencial privado e explorando atividade econômica que lhe compete, está atuando nos estritos termos do artigo 173 da Constituição Federal e do Decreto-Lei 509/1969.
35.	Concluindo, portanto, que a lei 13.303/2016 é aplicável à ECT na formação da joint venture sob análise, cabe analisar se foram cumpridos os pressupostos previstos no artigo 28, inciso II, § 3º, da referida lei para a dispensa de licitação não apenas na formação da parceria, mas, também, na contratação com exclusividade da joint venture pelos Correios, pois esta contratação seria condição inerente à celebração da parceria.
36.	Embora a licitação seja a regra para as empresas estatais, consoante preconiza o caput do artigo 28 da lei 13.303/2016, estão previstas, no § 3º desse artigo, situações em que fica dispensada a observância ao regramento das licitações previsto no Capítulo I do Título II da referida lei, entre elas:
'Art. 28 (...) 
§ 3º São as empresas públicas e as sociedades de economia mista dispensadas da observância dos dispositivos deste Capítulo nas seguintes situações:
 (...) 
II - nos casos em que a escolha do parceiro esteja associada a suas características particulares, vinculada a oportunidades de negócio definidas e específicas, justificada a inviabilidade de procedimento competitivo.
§ 4º Consideram-se oportunidades de negócio a que se refere o inciso II do § 3º a formação e a extinção de parcerias e outras formas associativas, societárias ou contratuais, a aquisição e a alienação de participação em sociedades e outras formas associativas, societárias ou contratuais e as operações realizadas no âmbito do mercado de capitais, respeitada a regulação pelo respectivo órgão competente.'
37.	Da leitura do disposto no inciso II do § 3º do artigo 28 da Lei das Estatais, a contratação direta da empresa parceira depende do cumprimento dos seguintes requisitos, além da observância dos princípios constitucionais e legais que regem a administração pública:
	a) configuração de uma oportunidade de negócio, o qual pode ser estabelecido por meio dos mais variados modelos associativos, societários ou contratuais, nos moldes estabelecido no § 4º desse dispositivo legal, supratranscrito;
	b) comprovação pelo administrador público de que o parceiro escolhido apresenta características peculiares que demonstram sua superioridade em relação às demais empresas que atuam naquele mercado; e
	c) da demonstração da inviabilidade de procedimento competitivo.
38.	Quanto à observância dos princípios basilares da administração pública nas contratações diretas realizadas pelas empresas estatais exploradoras de atividade econômica, o Tribunal já se manifestou no seguinte sentido no âmbito do Acórdão 2033/2017-TCU-Plenário:
'd) é preciso deixar claro que a empresa estatal sempre deverá respeitar os princípios constitucionais e legais que regem a administração pública, tais como, legalidade, impessoalidade, publicidade, isonomia e interesse público;
e) assim, embora realizando atividade finalística própria de seu objeto social, natural de sua atividade econômica privada, a empresa estatal não detém uma discricionariedade irrestrita para escolher quem quiser, mesmo sendo dispensável a licitação. No caso de não haver motivos que justifiquem a escolha de um em detrimento de outrem, um processo competitivo isonômico, impessoal e transparente deve ser obrigatoriamente adotado, em observância aos princípios constitucionais.'
39.	No entender deste representante do Ministério Público de Contas da União, em conformidade com as conclusões da unidade instrutiva, os estudos detalhados e prévios que embasaram a celebração da parceria em tela, realizados pela empresa de consultoria, permitiram verificar o atendimento dos requisitos da lei.
40.	Em relação às características particulares do parceiro, verifica-se que a unidade técnica analisou cada um dos critérios exclusores e de priorização estabelecidos para as etapas 1 e 2 do estudo, respectivamente, sob os aspectos da razoabilidade dos critérios utilizados, da fidedignidade dos dados apresentados e da coerência da metodologia.
41.	Na linha das conclusões da Seinfra/COM, entende-se que todos os critérios utilizados tanto na etapa de exclusão (empresa dedicadas apenas ao transporte de cargas, com atuação apenas regional e com alto risco de insolvência) quanto na etapa de priorização (disponibilidade de barriga, crescimento de receita, retorno sobre o capital investido, saúde financeira, governança, número de destinos, concentração de mercado e foco no mercado de carga) mostraram-se razoáveis e importantes para a escolha da companhia aérea que atendesse, de forma sustentável, competitiva e com alto grau de eficiência operacional, aos dois principais objetivos buscados pela ECT com a formação da parceria, quais sejam: redução dos custos e aumento da flexibilidade da operação de transporte aéreo de carga postal.
42.	Cumpre salientar que a unidade instrutiva, ao se deparar com critérios que apresentaram peso relevante, como, por exemplo, o fator de atratividade 'disponibilidade de barriga', ou com critérios para os quais a empresa Azul obteve nota significativa em relação às demais companhias aéreas, como, por exemplo, o fator de atratividade 'número de destinos', realizou simulações atribuindo a tais critérios peso maior ou menor que 50% ou até mesmo excluindo o indicador do estudo, com vistas a verificar se a empresa Azul não estava sendo favorecida ou pelo peso do critério ou pelo próprio critério escolhido. Essas simulações não alteraram o resultado final do estudo, conforme pode se observar no arquivo 'Metodologia de escolha - simulações com pesos' (peça 64, mídia anexa) . Assim, não foi possível verificar na metodologia utilizada no estudo qualquer direcionamento à empresa Azul, não se podendo atribuir o resultado final a algum critério específico ou peso aplicado.
43.	À vista dessas razões, entende-se, em consonância com as conclusões da unidade técnica, que a escolha da companhia aérea Azul Linhas Aéreas foi determinada por suas características particulares, nos termos do disposto no inciso II do § 3º do artigo 28 da 13.303/2016, visto que 'essa empresa, com base nos critérios definidos pela ECT, reuniu, de maneira global, os melhores indicadores em comparação com as demais companhias aéreas brasileiras'  (parágrafo 153 da instrução à peça 64) , em especial para os critérios 'número de destinos', 'concentração de mercado', 'disponibilidade de barriga' e 'saúde financeira'.
44.	Quanto à configuração da oportunidade de negócio definida e específica, este representante do Ministério Público de Contas manifesta-se de acordo com as conclusões da Seinfra/COM no sentido de que o estudo 'Business Case Joint Venture Correios Azul' (peça 45, mídia anexa) , em conjunto com outros documentos auxiliares enviados pelos Correios, demonstraram a vantajosidade da parceria para os Correios nos seguintes aspectos: expansão dos serviços expressos (R$ 213 milhões, em valor presente líquido - VPL) , redução de gastos com transporte aéreo (R$ 2.855 milhões, em VPL) , redução de gastos com terminais de cargas (R$ 741 milhões, em VPL) e valor das ações e recebimentos de dividendos (R$ 331 milhões, em VPL) , conforme informado no quadro do parágrafo 210 da instrução à peça 64. Com a redução dos custos com transporte aéreo e com terminais de carga, a empresa estatal, em tese, poderá reduzir os preços cobrados dos consumidores de forma a tornar-se mais competitiva nesse mercado de prestação de serviço de transporte aéreo de cargas postais.
45.	Por oportuno, cabe transcrever alguns trechos da citada instrução que trazem as conclusões da unidade técnica a respeito da vantajosidade da parceria:
'211. Com relação aos mencionados benefícios para os Correios da parceria com a Azul, ganha grande relevância a redução de custos com transporte aéreo, não apenas pela sua materialidade, estimada em quase R$ 3 bilhões em valores presentes, mas também pela objetividade de seu cálculo.
212. Independente de previsões ou estimativas futuras, a economia para a estatal poderá se dar de forma imediata, ao reduzir o preço médio do quilo transportado em quase 40%, o que provocará uma economia anual de mais de 200 milhões de reais.
213. Outro benefício também a ser considerado seria a redução de custos com terminais de carga, pois, além de repassar a sua gestão à nova empresa, o sinergismo da associação entre as duas companhias promoverá, naturalmente, a redução da quantidade de terminais necessários ao transporte da carga postal.
214. No tocante à expansão dos serviços expressos, apesar de ser apenas uma estimativa potencial, a qual pode se concretizar ou não, é de se destacar que os mais de R$ 200 milhões de receitas adicionais previstas não tiveram qualquer influência direta sobre os VPLs da Rede Postal Noturna ou da Azul Cargo ou mesmo sobre os preços de transferências a serem pagos. Assim, eventual superestimativa ou subestimativa dos valores calculados ou das premissas escolhidas não teriam o condão de descaracterizar as vantajosidades descritas, devendo esse benefício ser visto apenas como uma vantajosidade potencial da parceria a ser explorada pela nova empresa.' 
46.	No que diz respeito ao pressuposto de inviabilidade de procedimento competitivo, entende-se relevante transcrever o entendimento do doutrinador Marçal Justen Filho a respeito do assunto, com o qual se coaduna esse representante do Ministério Público de Contas da União:
'Sob um certo ângulo, a hipótese examinada aproxima-se muito ao conceito amplo de inviabilidade de competição. A questão, no caso ora examinado, não se relaciona à ausência de uma pluralidade de alternativas de contratações. Pode até haver uma pluralidade de sujeitos potencialmente interessados em contratar com a estatal. Podem existir diversas modelagens econômicas e jurídicas para formalizar o relacionamento entre a estatal e um sujeito privado.
No entanto, o ponto fundamental reside em que a solução satisfatória - aquela que propicia o atendimento às necessidades da estatal e permite obter o melhor resultado possível - depende de imposições unilaterais, de escolhas fundadas em critérios variáveis em vista das circunstâncias e da identificação de padrões de identidade entre os interesses de um particular e da própria estatal.
Então, selecionar um parceiro para empreendimentos futuros não é uma decisão que possa ser subordinada a um procedimento licitatório. Sob esse prisma, poderia aludir-se à inviabilidade de competição. Mas a Lei das Estatais reputou que essa hipótese apresentava tamanha peculiaridade que poderia ser enquadrada num conceito próprio e diferenciado, consistente na ausência de cabimento de licitação. (JUSTEN FILHO, Marçal. Estatuto Jurídico das Empresas Estatais. São Paulo: Ed. RT, 2017, p. 305-306) .'
47.	Assim, não obstante a existência de outras companhias aéreas que, em tese, poderiam prestar o mesmo serviço, entende-se que a inviabilidade de competição neste caso concreto está justificada, pois, nas palavras da unidade instrutiva, ' (...) as características particulares da empresa escolhida, que fundamentaram a sua seleção, tornam singular o objeto pactuado, sendo justificável a impossibilidade de licitação' (parágrafo 221 da instrução à peça 64) . Em outras palavras, uma vez identificadas as particularidades da empresa Azul e a vinculação com a oportunidade de negócio, a parceria a ser celebrada com essa empresa seria única, com características que não poderiam ser oferecidas por outras companhias aéreas, o que justifica o afastamento do procedimento licitatório pelos Correios. 
48.	Ademais, conforme afirmou a unidade técnica no parágrafo 229 da instrução à peça 64:
'229. (...) ao se refletir sobre a ausência no estudo de eventuais pesquisas de preço ou manifestação de interesse das outras companhias, entende-se por justificável a metodologia adotada, pois a parceria em análise, como explicado, não possuí mero caráter econômico, não podendo o parceiro ser selecionado apenas por eventual preço mais vantajoso, mas por diversas características que ao longo do tempo tendem a dar maior probabilidade de êxito econômico. Características estas identificadas de forma racional e bem justificada, objetivadas e ponderadas adequadamente, de forma isonômica e impessoal, em observância aos requisitos constitucionais.' (destacou-se) .
49.	Considerando, portanto, atendidos aos três requisitos definidos no artigo 28, § 3º, inciso II, da Lei das Estatais, reputa-se que a definição da empresa Azul para firmar a parceria em tela não se deu de forma arbitrária pelos Correios, pois, conforme analisado nos parágrafos anteriores, há motivos robustos para justificar a escolha da referida companhia aérea em detrimento das demais, em conformidade com o Acórdão 2033/2017-TCU-Plenário, citado no parágrafo 35 deste parecer.
50.	Ademais, reputa-se que a ausência de manifestação de outras empresas supostamente interessadas em celebrar a parceria com a ECT, alegada pela Gol Linhas Aéreas S.A., não prejudicou o processo de escolha da empresa parceira, pois, para associar a escolha dessa empresa a suas características particulares, conforme exige a Lei das Estatais, os dados de todas as companhias aéreas não deixaram de ser analisados no âmbito do estudo realizado, chegando-se à conclusão, com base em critérios razoáveis, bem justificados, objetivos e adequadamente ponderados, que a Azul é a empresa que melhor atende aos objetivos buscados pelos Correios na formação da joint venture - diminuição dos custos e aumento da aumento da flexibilidade da operação de transporte aéreo de carga postal - com vistas a aumentar sua competitividade nesse mercado. 
51.	À vista das razões expostas anteriormente, conclui-se pela legalidade da formação da parceria entre os Correios e a Azul Linhas Aéreas Brasileiras S.A. sem a realização de procedimento licitatório, uma vez observados os requisitos constitucionais e legais pertinentes à matéria, em especial os definidos no art. 29, § 3º, inciso II, da Lei 13.303/2016.
52.	Tendo em vista que a instrução da Seinfra/COM não abarcou a totalidade do escopo da presente representação, reputa-se pertinente a determinação proposta no sentido de que a ECT encaminhe ao TCU todos os instrumentos legais da parceria com a Azul Linhas Aéreas, em especial o acordo de acionistas, o acordo de investimentos, os respectivos contratos entre as partes e o estudo econômico-financeiro, para que possa ser avaliado por este Tribunal as relações econômicas, a distribuição de riscos e as cláusulas contratuais da parceria.
53.	Por fim, este representante do Ministério Público de Contas da União manifesta-se no sentido de indeferir o último pedido de adoção de medida cautelar, mencionado no parágrafo sétimo deste parecer, visto que não há falar em fumus boni iuris, pois as conclusões até então manifestadas nos autos, que contam com a nossa aquiescência, são no sentido de que, no mérito, a representação deve ser considerada improcedente, nos que diz respeito à formação da parceria, com fulcro no artigo 28, § 3º, inciso II, da Lei 13.303/2016, sem a realização de procedimento licitatório."
É o relatório.

8.1. Carlos Alberto Rosal de Ávila (OAB/DF 55.905) e outros representando a Azul Linhas Aéreas Brasileiras S.A.;  
8.2. Raphael Ribeiro Bertoni (OAB/SP 259.898) e outros representando a Empresa Brasileira de Correios e Telégrafos.;
8.3. Letícia de Oliveira Araújo (OAB/DF 40.797) representando a Sideral Linhas Aéreas Ltda.
8.4. Maurício Zockun (OAB/SP 156.594) representando a Gol Linhas Aéreas S.A.

Procurador Rodrigo Medeiros de Lima.

REPRESENTAÇÃO. CRIAÇÃO DE EMPRESA PRIVADA DE LOGÍSTICA PARA TRANSPORTE AÉREO DE CARGAS PELA EMPRESA BRASILEIRA DE CORREIOS E TELÉGRAFOS E PELA AZUL LINHAS AÉREAS BRASILEIRAS S.A. POSSÍVEIS IRREGULARIDADES NA FORMAÇÃO DA JOINT VENTURE E EM SUA CONTRATAÇÃO DIRETA PELA ECT. CONVERSÃO DO JULGAMENTO EM DILIGÊNCIA. RESTITUIÇÃO DOS AUTOS À SEINFRACOM PARA APROFUNDAMENTO DAS ANÁLISES.

REPRESENTAÇÃO (REPR)

Secretaria de Infraestrutura Hídrica, de Comunicações e de Mineração - SeinfraCom.

A presente representação da Secretaria de Fiscalização de Infraestrutura Hídrica, de Comunicações e de Mineração - SeinfraCom acerca de possíveis irregularidades na criação de empresa privada de logística para transporte aéreo de cargas pela Empresa Brasileira de Correios e Telégrafos - ECT e a Azul Linhas Aéreas Brasileiras S.A. - Azul foi pautada inicialmente para a Sessão Plenária de 13/2/2019. 
Naquela ocasião, o Ministro Bruno Dantas formulou pedido de vista dos autos, nos termos do art. 119 do Regimento Interno do TCU - RITCU. 
Estando o processo em exame pelo douto ministro, a Tam Linhas Aéreas S.A. - Latam apresentou pedido de ingresso nos autos como amicus curiae, o qual foi por mim deferido.
Ainda durante esse período, foram incluídos nos autos quatro novos memoriais de diferentes autores, a saber: da Associação dos Profissionais dos Correios - Adcap (peça 118) , da Gol Linhas Aéreas S.A. (peça 124) , da Tam Linhas Aéreas S.A. (peça 126) e da Azul Linhas Aéreas Brasileiras (peça 127) . 
Em 20/3/2019, quando o presente processo foi novamente pautado, considerou-se a necessidade do exame desses novos argumentos.
Diante das pertinentes ponderações apresentadas por meus pares e com fulcro no princípio do formalismo moderado e da busca da verdade real, julgo de bom direito acolher a proposta de conversão deste julgamento em diligência para aprofundamento do exame do feito, nos termos do art. 116, caput, e § 1º, do RITCU:
Art. 116. As questões preliminares ou prejudiciais serão decididas antes do julgamento ou da apreciação de mérito proposta pelo relator.
§ 1º Se a preliminar versar sobre falta ou impropriedade sanável, o Tribunal poderá converter o julgamento ou apreciação em diligência.
Em consequência, cabe retornar os autos à SeinfraCom para que sejam por ela analisados, entre outros elementos necessários à manifestação sobre o mérito deste feito:
2.1. as peças juntadas aos autos após o pedido de vista apresentado pelo ministro Bruno Dantas na sessão de 13 de fevereiro de 2019;
2.2. a regularidade constitucional e legal do procedimento de seleção utilizado pela ECT para a escolha da empresa parceira na joint venture em exame, que resultou na indicação da Azul Linhas Aéreas Brasileiras S.A., considerando especialmente os princípios públicos que regem a matéria, tais como os da igualdade, isonomia, publicidade, economicidade, ampla competição, busca da melhor oportunidade de negócio, confrontando com os critérios que foram utilizados pela consultoria contratada para tal finalidade;
2.3. as características particulares do parceiro escolhido - Azul Linhas Aéreas Brasileiras -, em comparação com as características dos demais parceiros potenciais, assim como a alegada inviabilidade de procedimento competitivo, a exemplo do chamamento público, previamente à seleção da empresa parceira, em face das disposições preconizadas no artigo 28, §3º, inciso II, da Lei nº 13.303/2016, devendo a unidade técnica apresentar as devidas justificativas, respaldadas em estudos técnicos e de logística, que demonstrem o acerto ou o desacerto da dispensa de licitação para o presente caso. 
	Ante o exposto, VOTO por que seja aprovada a minuta de deliberação que submeto a este Colegiado. 
TCU, Sala das Sessões Ministro Luciano Brandão Alves de Souza, em 20 de março de 2019.
ANA ARRAES 
Relatora

Manifesto-me de acordo com a proposta da relatora.
De fato, diante dos elementos contidos nos autos, não foi possível identificar indício de irregularidade ou fragilidade apto a macular os estudos que fundamentaram a escolha, sem a adoção de procedimento licitatório, da empresa Azul Linhas Aéreas Brasileiras S.A. para formação de joint venture com a Empresa Brasileira de Correios e Telégrafos (Correios) visando ao transporte aéreo de cargas.
No que tange à possibilidade de contratação direta da joint venture, em regime de exclusividade, para execução da Rede Postal Noturna dos Correios (RPN) - condição sine qua non para o sucesso do modelo de negócios a ser adotado -, relevante destacar que o debate quanto ao assunto ainda carece de amadurecimento nesta Corte. Assim, embora, em uma primeira análise, não tenham sido identificados indícios de que seria irregular a contratação direta da joint venture, em regime de exclusividade, para execução da Rede Postal Noturna dos Correios (RPN) , à luz da Lei 13.303/2016 (Lei das Estatais) , a interpretação deste caso não é definitiva, sendo natural a evolução jurisprudencial nesta matéria a partir da análise de outros casos concretos.
Ressalto, ainda, que as análises empreendidas nesta etapa processual tiveram escopo definido, limitado aos estudos realizados pela Accenture a pedido dos Correios e à avaliação da subsunção do caso concreto aos ditames da Lei das Estatais.
Conforme consignado no relatório precedente, ainda restam pendentes as análises referentes às cláusulas do contrato a ser celebrado, à distribuição de riscos, aos preços que serão estabelecidos para prestação dos serviços para os parceiros, à valoração dos ativos de ambas as empresas a serem contabilizados para composição da joint venture, entre outros aspectos.
Embora esteja caracterizada uma potencial vantagem comercial para os Correios advinda desse modelo de negócio, é importante ressaltar que, nesta etapa processual, não foram realizadas avaliações profundas quanto às informações utilizadas como ponto de partida para os cálculos, e não foram discutidas eventuais salvaguardas para os Correios caso as estimativas não se concretizem, conforme ressaltou a relatora.
Portanto, não se pode ter certeza, sem o aprofundamento das análises referentes às premissas de cálculo adotadas e às condições contratuais que serão acordadas entre as partes, em que medida essas vantagens potenciais se concretizarão.
Destaco que algumas metodologias e premissas adotadas para alcançar o valor presente líquido (VPL) de cada player (inclusão de riscos adicionais, estimativa de crescimento de volume transportado pela Azul, utilização de dados contábeis de apenas um exercício da Azul para valoração da unidade de carga, metodologia de precificação de ativos, por exemplo) podem impactar diretamente no cálculo da margem a ser paga pelos Correios à Azul para fins de equalização dos seus VPLs aos percentuais de participação na nova companhia.
A própria definição do percentual de participação de cada player na joint venture, com participação minoritária dos Correios, foi objeto de questionamento pela unidade instrutora em sua inicial, no que diz respeito à necessidade de esclarecimentos quanto ao interesse público do arranjo. Entretanto, tal assunto não foi tangenciado na presente etapa processual.
Como se vê, são muitas as variáveis que necessitam de validação, motivo pelo qual as conclusões aduzidas nesta etapa processual não podem ser vistas como atestado absoluto de regularidade da parceria pretendida, conforme bem consignado pela relatora em seu voto.
Feitas essas breves considerações, acompanho a proposta da Ministra Ana Arraes.
TCU, Sala das Sessões Ministro Luciano Brandão Alves de Souza, em 20 de março de 2019.
Ministro BRUNO DANTAS 
Relator